ACORDAO-COMPLETO-2432734

ACÓRDÃO 496/2021 ATA 07/2021 - PLENÁRIO

VISTOS, relatados e discutidos estes autos que tratam de auditoria realizada na Companhia Brasileira de Trens Urbanos com o objetivo de fiscalizar a aquisição de vinte Veículos Leves sobre Trilhos (VLT) , sendo oito para a cidade de João Pessoa/PB e doze para a cidade de Natal/RN;
	ACORDAM os Ministros do Tribunal de Contas da União, reunidos em Sessão Plenária, ante as razões expostas pelo Relator, em:
9.1. revogar a medida cautelar contida no subitem 9.1 do Acórdão 1050/2018-TCU-Plenário, ajustada pelo subitem 9.1 do Acórdão 1397/2018-TCU-Plenário;
9.2. determinar à Companhia Brasileira de Trens Urbanos que, no âmbito do Contrato 19-2012/DT, celebrado com a empresa Bom Sinal Indústria e Comércio Ltda. para a aquisição de 20 veículos leves sobre trilho para os sistemas de trens urbanos de João Pessoa e Natal, se abstenha de efetuar pagamentos relativos a eventos vinculados a medições futuras de fornecimento dos trens ainda não entregues, até que estejam reunidas, simultaneamente, todas as seguintes condições:
9.2.1. conclusão das intervenções viárias necessárias à modernização e melhoria dos sistemas de trens urbanos de João Pessoal e Natal ou, ao menos, de uma previsão realista de conclusão das obras, sob pena de responsabilização dos gestores envolvidos;
9.2.2. previsão orçamentária suficiente para a continuidade da aquisição; e
9.2.3. aprovação da aquisição pelo Conselho Nacional de Desestatização, em consonância com o art. 47 do Decreto 2.594/1998.
9.3. dar ciência desta deliberação aos órgãos listados a seguir, para a adoção das medidas que entenderem cabíveis:
9.3.1. à Procuradoria-Geral da República, em razão dos indícios de direcionamento identificados no edital do RDC Presencial 1/2012;
9.3.2. à Controladoria-Geral da União, à Advocacia-Geral da União e ao Juízo da 2ª Vara de Falências e Recuperações Judiciais da Comarca de Barbalha/CE, em interesse do processo n. 0009671-51.2015.8.06.0043, que trata da recuperação judicial da empresa Bom Sinal Indústria e Comércio LTDA; e
9.3.3. ao Ministério da Economia, em conformidade com o art. 59 do Decreto 2.594/1998.

Relatório de auditoria realizada com o objetivo de fiscalizar a conformidade do contrato firmado para a aquisição de vinte Veículos Leves sobre Trilhos (VLT), sendo oito para a cidade de João Pessoa/PB e doze para a cidade de Natal/RN.

Companhia Brasileira de Trens Urbanos.

3. Responsáveis: Bom Sinal Indústria e Comércio Ltda. (02.358.255/0001-56); Francisco Carlos Caballero Colombo (XXX.233.758-XX); Marcio Cazelli (XXX.316.147-XX); Marco Antônio de Araújo Fireman (XXX.988.204-XX); Nilo Eduardo Moreira da Silva (XXX.825.587-XX); Pedro Gherardi Neto (XXX.136.058-XX).

13.1. Ministros presentes: Ana Arraes (Presidente), Walton Alencar Rodrigues, Aroldo Cedraz, Raimundo Carreiro, Bruno Dantas, Vital do Rêgo (Relator) e Jorge Oliveira.
13.2. Ministros-Substitutos convocados: Marcos Bemquerer Costa e André Luís de Carvalho.
13.3. Ministro-Substituto presente: Augusto Sherman Cavalcanti.

VITAL DO RÊGO

O presente relatório será composto pelas instruções constantes nas peças 221, 228 e 238, todas de autoria da Secretaria de Fiscalização de Infraestrutura Urbana (SeinfraUrbana) , que contaram sempre com a anuência integral de seu corpo diretivo (peças 222, 223, 229, 239 e 240) , e também comporá o presente relatório o despacho da peça 224, todos transcritos a seguir na sequência cronológica em que aparecem nos autos.
2.	A seguir transcreve-se a instrução da peça 221 da SeinfraUrbana:
1. Cuidam os autos de auditoria realizada na Companhia Brasileira de Trens Urbanos - CBTU com o objetivo de fiscalizar a conformidade do Contrato 19/2012-DT firmado com a empresa Bom Sinal Indústria e Comércio Ltda., que teve por objeto a aquisição de vinte Veículos Leves sobre Trilhos - VLTs diesel, sendo oito para a cidade de João Pessoa/PB e doze para a cidade de Natal/RN, no valor de R$ 173.363.183,40.
HISTÓRICO
2. A auditoria ocorreu entre as datas de 10/1/2018 a 23/3/2018 e os principais achados da equipe foram (peça 171) :
a) gestão irregular do empreendimento: licitação e contratação de aquisição de VLTs firmados em desconformidade com o Estudo de Viabilidade Técnica e Econômica - EVTE, uma vez que ocorreram antes das intervenções necessárias ao aumento da capacidade dos sistemas, o que caracterizou ato antieconômico, com potencial risco de ocasionar relevantes prejuízos financeiros à CBTU;
b)  superfaturamento decorrente de descompasso físico-financeiro contratual: superfaturamento no valor total de R$ 8.148.069,62 (data-base outubro/2012) decorrente de descompasso físico-financeiro associado à atual suspensão do contrato, e concretizado pela adoção de critérios de medição e pagamento incompatível com aqueles adotados comumente pelo mercado; 
c) indícios de conluio e direcionamento no certame licitatório  (i) existência de possível proposta de cobertura; (ii) provável direcionamento da licitação acarretado por mudanças relevantes nas exigências de habilitação do edital e (iii) contratação dos VLTs para João Pessoa e Natal ocorrida simultaneamente com o procedimento licitatório para a aquisição de Trens Elétricos - TUEs para Belo Horizonte, tendo sido constatados indícios de ocorrência de divisão de mercado;
d) ausência de parcelamento do objeto: aquisição conjunta, em uma mesma contratação, de vinte VLTs, sendo oito para a cidade de João Pessoa-PB e doze para a cidade de Natal-RN.
3. Com relação à primeira constatação foi concedida medida cautelar para a CBTU se abster de efetuar quaisquer pagamentos no bojo do Contrato 19-2012/DT, conforme Acórdão 1050/2018-TCU-Plenário, de relatoria do Ministro Vital do Rêgo:
9.1. conceder medida cautelar, com base no art. 276 do Regimento Interno do TCU, para que a CBTU se abstenha de efetuar quaisquer pagamentos no bojo do Contrato 19-2012/DT, celebrado com a empresa Bom Sinal Indústria e Comércio Ltda., referente à aquisição de 20 VLTs para os sistemas de trens urbanos de João Pessoa e Natal, até que o Tribunal decida sobre o mérito da matéria;
4. Além disso, o Acórdão 1050/2018-TCU-Plenário resolveu promover as oitivas da CBTU e da Bom Sinal:
9.2. promover a oitiva da Companhia Brasileira de Trens Urbanos, com fundamento no art. 250, inciso V, do Regimento Interno do TCU, para que se manifeste, no prazo de quinze dias: 
9.2.1. por ter realizado a licitação RDC Presencial 001/2012, que resultou no Contrato 019/2012/DT, sem levar em consideração as etapas previstas no Estudo de Viabilidade Técnica e Econômica demonstrando a deficiência do planejamento para o empreendimento, em desacordo com o art. 2º, inciso IV, alínea "b", da Lei 12.462/2011 - RDC, e a jurisprudência desta Corte de Contas, tendo como referências anteriores à licitação os Acórdão 1730/2004-TCU-Plenário, 3.624/2011-TCU-2ª Câmara e 2.221/2012-TCU-Plenário; 
9.2.2. sobre a ocorrência de superfaturamento decorrente de descompasso físico-financeiro associado à atual suspensão da execução contratual, materializado em critérios de medição e pagamento adotados, incongruentes com a praxe de mercado, que contrariam não só a legislação nos termos dos art. 62 e 63 da Lei 4.320/1964 e art. 65, inciso II, alínea "c", da Lei 8.666/1993, aplicável ao RDC por força do art. 63 da Lei 12.462/2011, como também a jurisprudência desta Corte de Contas nas condições dos Acórdão 606/2006-TCU-Plenário, 1.442/2003-TCU-Plenário, 1.826/2017-TCUPlenário, 2.353/2017- TCU-Plenário, 554/2017-TCU-Plenário, 1.160/2016-TCU-Plenário, 3.614/2013- TCU-Plenário, entre outros julgados; 
9.2.3. sobre os indícios de conluio e direcionamento de licitação, que violam disposições da Lei 12.462/2011 e da Constituição Federal de 1988, durante a realização da licitação RDC Presencial 001/2012, que resultou no contrato 019/2012/DT; e 
9.2.4 por ter realizado a licitação RDC Presencial 001/2012, que resultou no contrato 019/2012/DT, sem o parcelamento determinado pelo art. 4º, inciso VI, da Lei 12.462/2011 [RDC], assim como pela jurisprudência do TCU, citando as Súmulas 247 e 253 e, em especial, o Acórdão 1772/2009-TCU-Plenário, sem as justificativas para o não parcelamento do objeto. 
9.3. realizar oitiva da empresa Bom Sinal Indústria e Comércio Ltda., com fundamento no art. 250, inciso V, do Regimento Interno do TCU, para que se manifeste, no prazo de quinze dias: 
9.3.1. sobre a ocorrência de superfaturamento decorrente de descompasso físico-financeiro associado à atual suspensão da execução contratual, materializado em critérios de medição e pagamento adotados, incongruentes com a praxe de mercado, que contrariam não só a legislação nos termos dos art. 62 e 63 da Lei 4.320/1964 e art. 65, inciso II, alínea "c", da Lei 8.666/1993, aplicável ao RDC por força do art. 63 da Lei 12.462/2011, como também a jurisprudência desta Corte de Contas nas condições dos Acórdão 606/2006-TCU-Plenário, 1.442/2003-TCU-Plenário, 1.826/2017-TCUPlenário, 2.353/2017-TCU-Plenário, 554/2017-TCU-Plenário, 1.160/2016-TCU-Plenário, 3.614/2013- TCU-Plenário, entre outros julgados; e 
9.3.2. sobre os indícios de conluio e direcionamento de licitação, que violam disposições da Lei 12.462/2011 e da Constituição Federal de 1988, durante a realização da licitação RDC Presencial 001/2012, que resultou no contrato 019/2012/DT. 
9.4. encaminhar à CBTU e à empresa Bom Sinal Indústria e Comércio Ltda., de modo a subsidiar suas manifestações às oitivas, cópia do relatório de auditoria (peça 171) , bem como deste acórdão, neste caso específico acompanhado do relatório e do voto que o fundamentaram.
5. Quanto à medida cautelar, a CBTU apresentou argumentos, mas manifestou-se estar de acordo acerca da medida (peças 176 e 178) . Já a empresa Bom Sinal Indústria e Comércio Ltda. interpôs agravo (peças 200 e 201) em face do Acórdão 1050/2018-TCU-Plenário em que solicitou a sua reforma, de maneira que a CBTU se abstivesse de efetuar apenas os pagamentos de eventos vinculados a medições futuras de fornecimento dos VLTs ainda não entregues no bojo do Contrato 19/2012/DT. Nesse sentido, o colegiado no Acórdão 1397/2018-TCU-Plenário, de relatoria do Ministro Marcos Bemquerer, deu provimento de forma a alterar o subitem 9.1 do Acórdão 1050/2018-TCU-Plenário, conforme transcrito a seguir:
9.1 conceder medida cautelar, com base no art. 276 do Regimento Interno do TCU, para que a CBTU se abstenha de efetuar pagamentos no bojo do Contrato 19-2012/DT, relativos a eventos vinculados a medições futuras de fornecimento dos VLTs ainda não entregues, celebrado com a empresa Bom Sinal Indústria e Comércio Ltda., referente à aquisição de 20 VLTs para os sistemas de trens urbanos de João Pessoa e Natal, até que o Tribunal decida sobre o mérito da matéria.
6. As respostas às oitivas determinadas pelo Relator, pelos subitens 9.2. e 9.3. do Acórdão 1050/2018-TCU-Plenário constam das peças 203 (e respectivos itens não digitalizáveis) , 204, 205, 213 e 219 e buscam apresentar as alegações atinentes aos achados de auditoria.
EXAME TÉCNICO
I. Resumo dos argumentos da CBTU (peças 176, 178 e 203) 
7. Por meio do Ofício 0179/2018-TCU/SeinfraUrbana, a Companhia Brasileira de Trens Urbanos - CBTU foi instada a se pronunciar sobre o subitem 9.2. do Acórdão 1050/2018-TCU-Plenário:
9.2. promover a oitiva da Companhia Brasileira de Trens Urbanos, com fundamento no art. 250, inciso V, do Regimento Interno do TCU, para que se manifeste, no prazo de quinze dias: 
9.2.1. por ter realizado a licitação RDC Presencial 001/2012, que resultou no Contrato 019/2012/DT, sem levar em consideração as etapas previstas no Estudo de Viabilidade Técnica e Econômica demonstrando a deficiência do planejamento para o empreendimento, em desacordo com o art. 2º, inciso IV, alínea "b", da Lei 12.462/2011 - RDC, e a jurisprudência desta Corte de Contas, tendo como referências anteriores à licitação os Acórdão 1730/2004-TCU-Plenário, 3.624/2011-TCU-2ª Câmara e 2.221/2012-TCU-Plenário; 
9.2.2. sobre a ocorrência de superfaturamento decorrente de descompasso físico-financeiro associado à atual suspensão da execução contratual, materializado em critérios de medição e pagamento adotados, incongruentes com a praxe de mercado, que contrariam não só a legislação nos termos dos art. 62 e 63 da Lei 4.320/1964 e art. 65, inciso II, alínea "c", da Lei 8.666/1993, aplicável ao RDC por força do art. 63 da Lei 12.462/2011, como também a jurisprudência desta Corte de Contas nas condições dos Acórdão 606/2006-TCU-Plenário, 1.442/2003-TCU-Plenário, 1.826/2017-TCUPlenário, 2.353/2017- TCU-Plenário, 554/2017-TCU-Plenário, 1.160/2016-TCU-Plenário, 3.614/2013- TCU-Plenário, entre outros julgados; 
9.2.3. sobre os indícios de conluio e direcionamento de licitação, que violam disposições da Lei 12.462/2011 e da Constituição Federal de 1988, durante a realização da licitação RDC Presencial 001/2012, que resultou no contrato 019/2012/DT; e 
9.2.4 por ter realizado a licitação RDC Presencial 001/2012, que resultou no contrato 019/2012/DT, sem o parcelamento determinado pelo art. 4º, inciso VI, da Lei 12.462/2011 [RDC], assim como pela jurisprudência do TCU, citando as Súmulas 247 e 253 e, em especial, o Acórdão 1772/2009-TCU-Plenário, sem as justificativas para o não parcelamento do objeto. 
8. Para tanto, a CBTU apresentou manifestações em 24/4/2018 (peça 176, p. 1-110) , 26/4/2018 (peça 178, p. 1-4) para subsidiar a cautelar, em 11/6/2018 (peça 203 e respectivos itens não digitalizáveis) e em 7/3/2019 (peça 219) em relação à oitiva, sendo todas as peças utilizadas para a análise da oitiva.
I.1 Gestão Irregular do Empreendimento
9. Inicialmente, a CBTU registrou que tem buscado agir proativamente. Assim, adotou medidas que julgou serem necessárias diante da declarada impossibilidade de renovação do seguro contratual em razão da situação financeira da empresa, que se encontra em recuperação judicial (peça 203, item não digitalizável - Resposta Ofício 179-2018 TCU, p. 2) .
10. Frisou que as informações prestadas em sua manifestação no tocante à cautelar deliberada pelo TCU não teve por objetivo afastar a sua adoção, estando alinhada às ações implementadas pela CBTU (peça 203, item não digitalizável - Resposta Ofício 179-2018 TCU, p. 3) .
11. Segundo informações da CBTU, o contrato encontra-se vigente, contudo, com o prazo de execução suspenso, sendo aditado continuadamente até o momento, aguardando que a contratada venha a ter possibilidades de restabelecer sua linha de produção, compatível com o objeto estabelecido no contrato (peça 219, p. 1) .
12. Informou que tem solicitado à contratada novo planejamento para a consecução e entrega do restante dos VLTs, no total de dez, sendo cinco para cada localidade.
13. A CBTU salientou o cenário existente à época da licitação e contratação em questão, reiterando a justificativa para aquisição de VLTs para os sistemas de João Pessoa e Natal, em razão da obsolescência e degradação dos equipamentos, peça integrante do processo licitatório (peça 176) .
14. Segundo a Companhia, a contratação para o fornecimento do material rodante aconteceu em 2012, e as entregas previstas ocorreriam concomitantemente com os demais investimentos previstos ao final de 2015.
15. Aduziu que, com a instituição do Programa de Aceleração do Crescimento (PAC) para Equipamentos, em junho de 2012, a CBTU participou do referido programa com as aquisições previstas nos EVTEs.
16. Argumentou que a decisão de adquirir o material rodante por meio do PAC Equipamentos foi amparada pelos antigos Ministérios das Cidades (MCidades) e do Planejamento, Desenvolvimento e Gestão (MPDG) , diante da carência por equipamentos para substituição dos então disponíveis (locomotivas de 5 vagões) , já em nível obsoleto insuportável aos sistemas.
17. Segundo a CBTU, "não há que se falar em ato antieconômico na aquisição, pois mesmo tendo havido um descompasso no cronograma das obras civis, a substituição dos equipamentos antigos era ponto nodal para a manutenção dos serviços de transporte de passageiros" (peça 176, p. 3, item 10) .
18. Prosseguiu sua manifestação informando que, posteriormente, houve restrições orçamentárias que impossibilitaram a continuidade das licitações das obras civis previstas no EVTE, postergando a recuperação dos sistemas fixos e obras civis.
19. Informou, ainda, que, a partir de 2012, houve liberação de recursos que permitiram iniciar o desenvolvimento dos projetos para as obras de infraestrutura.
20. Nesse contexto, expôs que a disponibilidade ocorreu em ações distintas da Lei Orçamentária Anual  (LOA) : (i) 152W - ação para aquisição de material rodante; e (ii) 10SS - apoio aos sistemas de transportes coletivos urbanos, dentro do PAC.
21. Destacou que os recursos pertinentes à primeira ação foram disponibilizados integralmente na LOA 2012, mas que a segunda, referente à remodelação de vias permanentes, sofreu restrições orçamentárias que levaram à sua reprogramação parcial para o PPA de 2015-2019.
22. Alegou que a aquisição dos VLTs (sem restrições orçamentárias) para os parques de João Pessoa e Natal foi essencial para evitar o colapso dos respectivos sistemas.
23. Prosseguiu sua manifestação na linha de justificar as aquisições, mesmo reconhecendo limitações impostas pela falta da modernização da infraestrutura dos sistemas, devido às restrições orçamentárias, o que, segundo a CBTU, transcendeu sua competência (peça 176, p. 4, item 12 e peça 203, item não digitalizável - Resposta Ofício 179-2018 TCU, p. 2-3) .
24. Observou a importância da modernização da via permanente com os novos desvios ao longo do trecho, culminando nas melhorias de condições operacionais, de segurança e de redução do intervalo entre os VLTs. Porém na sua impossibilidade ressaltou a necessidade de aumento da oferta de lugares para suprir a demanda de passageiros (peça 176, p. 5) .
25. Contestou a informação contida no relatório de auditoria quanto aos pontos de cruzamentos das vias, informando a existência de cinco pontos na linha Norte e três pontos na linha Sul, ambas em Natal (peça 176, p. 6) ; bem como quatro pontos de cruzamento em João Pessoa (peça 203, item não digitalizável - Resposta Ofício 179-2018 TCU, p. 17) .
26. Discordou, também, sobre a ausência de processos licitatórios, alegando que esses estão sendo realizados à medida das possibilidades orçamentárias (peça 176, p. 6 e 8, itens 24 e 29) .
27. Destacou que, como a CBTU não possui recursos próprios, depende do planejamento e da disponibilidade do Governo Federal, o que afeta diretamente no planejamento de suas atividades e investimentos. Porém apesar das dificuldades decorrentes dessas restrições financeiras, foram e continuam sendo implementadas ações (peça 203, item não digitalizável - Resposta Ofício 179-2018 TCU, p. 3) . 
28. Frisou que a CBTU elaborou os termos de referência, contratou, desenvolveu e concluiu todos os projetos executivos necessários à modernização da via permanente, estações e sistemas de sinalização e telecomunicação das Superintendências de João Pessoa e Natal (peça 203, item não digitalizável - Resposta Ofício 179-2018 TCU, p. 4) .
29. Em outubro de 2016, foi licitada a modernização da infra e superestrutura da via permanente de João Pessoa, porém o contrato posteriormente não foi assinado por contingenciamento do orçamento do Governo Federal (peça 203, item não digitalizável - Resposta Ofício 179-2018 TCU, p. 4) .
30. No entanto, informou que parte da remodelação prevista para João Pessoa, três desvios na via permanente, foi contratada com previsão de término para o final de 2018, o que proporcionará redução do intervalo entres trens e incremento operacional (peça 176, p. 8, item 27 e peça 203, item não digitalizável - Resposta Ofício 179-2018 TCU, p. 4) . 
31. Além disso, destacou o processo licitatório em execução para o início da recuperação da via permanente em Natal, a programação para aquisição de trilhos, por pregão eletrônico e a implantação da rede para transmissão de dados pelo Sistema de Rádio Comunicação (peça 203, item não digitalizável - Resposta Ofício 179-2018 TCU, p. 4-5) .
32. Argumentou que o dimensionamento do material rodante é complexo, assim como sua operacionalização, abastecimento e manutenção, discordando da análise "simplista" descrita no relatório de auditoria (peça 176, p. 9, item 39 e peça 203, item não digitalizável - Resposta Ofício 179-2018 TCU, p. 6-7) .
33. No caso de Natal, seriam necessárias várias intervenções diárias, denotando no mínimo para a situação de doze VLTs, duas imobilizações diárias para a realização de revisões semanais e mensais e dez inspeções diárias, conforme destacado no quadro abaixo.
34. Assim, para a realização das inspeções diárias, e, para que não se comprometa a grade horária, faz-se necessário um rodízio entre VLTs, a ser realizado com no mínimo uma reserva operacional. Isto porque as necessidades de usinagem de rodas, típicas em todos os veículos ferroviários, para manutenção da segurança operacional, requerem que o veículo seja posto sobre cavaletes ou sobre truques provisórios demandando longo tempo de imobilização. Além disso, as usinagens são realizadas na unidade de Recife, podendo levar mais de mês para sua execução (peça 203, item não digitalizável - Resposta Ofício 179-2018 TCU, p. 8) .
35. Contestou o relatório de auditoria quanto aos parágrafos 72 e 73, esclarecendo que as características dos VLTS antigos e novos são similares e não produzem nenhuma diferença ou dificuldade adicional aos usuários quanto às instalações físicas existentes (peça 203, item não digitalizável - Resposta Ofício 179-2018 TCU, p. 5-6) .
Além de serem dimensionalmente similares, os novos VLTs possuem locais destinados a cadeirantes, assentos preferenciais para idosos, gestantes e demais previstos em lei, assento para obeso, aviso audiovisual para próxima estação e aviso aos usuários, aviso sonoro e visual para o iminente fechamento das portas, possibilidade de isolamento de uma ou mais portas, sistemas de portas com dispositivo anti-esmagamento, intercomunicação entre carros, possibilitando o deslocamento do usuário entre carros, ar condicionado dentre outros. Portanto, a inserção dos VLTs nos sistemas da CBTU em hipótese alguma agregou dificuldades ou desvantagens aos seus usuários, muito pelo contrário conferiu aos mesmos mais conforto, segurança e respeito.
36. Informou que os quantitativos previstos no EVTE propiciam dois modos operacionais, VLTs acoplados ou não. Assim, para Natal há a possibilidade de operação com doze VLTs ou com seis composições de dois VLTs cada e para João Pessoa oito VLTs ou quatro composições de dois VLTs cada, segundo item 2 do Termo de Referência, Características Técnicas e Operacionais (peça 176, p. 9-10 e peça 203, item não digitalizável - Resposta Ofício 179-2018 TCU, p. 6) .
37. Destacou que Natal e João Pessoa já adotam essa opção de operação com VLTs acoplados (peça 203, item não digitalizável - Resposta Ofício 179-2018 TCU, p. 9) .
38. Relatou que o EVTE de Natal (peça 52, p. 38) contemplou a recuperação e a melhoria das Linhas Norte e Sul existentes, numa extensão de 56,2 km, sendo o sistema dividido em três segmentos operacionais: (i) Linha Norte - Trecho Natal - Extremoz (21,3 km) ; (ii) Linha Norte - Trecho Extremoz - Ceará-Mirim (17,2 km) ; e (iii) Linha Sul - Trecho Natal - Parnamirim (17,7 km) . Argumentou que o relatório de auditoria não considerou essa possibilidade operacional (peça 203, item não digitalizável - Resposta Ofício 179-2018 TCU, p. 10) .
39. Também descreveu o Sistema de linhas da CBTU Natal com oito pontos de cruzamentos, sendo considerado pela equipe de auditoria apenas um desvio, o que prejudica a análise do potencial de operação (peça 203, item não digitalizável - Resposta Ofício 179-2018 TCU, p. 10) :
Linha Norte: 
1. Estação Ribeira - Natal (Linha Norte) 
2. Estação Soledade 
3. Estação Nordelândia 
4. Estação Extremoz 
5. Estação Ceará Mirim 
Linha Sul: 
6. Estação Ribeira - Natal (Linha Sul) 
7. Estação Pitimbu 
8. Estação Parnamirim 
40. Já o Sistema de linhas da CBTU João Pessoa possui quatro pontos de cruzamentos, tendo o relatório de fiscalização considerado somente um desvio (peça 203, item não digitalizável - Resposta Ofício 179-2018 TCU, p. 17) :
1. Estação Santa Rita 
2. Estação João Pessoa 
3. Estação Mandacaru 
4. Estação Cabedelo 
41. Além disso, em exercício de ilustração, procurou demonstrar que as vias de Natal podem operar, inclusive, com quatro composições com dois VLTs acoplados, totalizando oito VLTs em efetivo uso, contando com mais quatro para substituição quando da necessidade de abastecimento (um VLT) e manutenção preventiva (um VLT) , além da reserva operacional (dois VLTs) (peça 176, p. 9-10) .
42. Já para João Pessoa, o dimensionamento se daria para duas composições com dois VLTs, totalizando quatro em efetivo uso, e mais quatro para as substituições quando da necessidade de abastecimento (um VLT) e manutenção preventiva (um VLT) , além da reserva operacional (dois VLTs) (peça 176, p. 10) .
43. Concluiu, assim, que os totais operativos seriam de doze para o parque de Natal e oito para o de João Pessoa, isso sem considerar as possíveis avarias, pretendendo, com isso, justificar que "o quantitativo adquirido pode ser aplicado, independentemente do cenário relativo aos outros investimentos previstos, de forma a atender a demanda de passageiros" (peça 176, p. 11, item 44) .
44. Destacou alguns pontos que entende que não foram considerados na avaliação da auditoria (peça 203, item não digitalizável - Resposta Ofício 179-2018 TCU, p. 23) :
 Necessidade de imobilização para manutenção; 
 Necessidade de imobilização para abastecimento; 
 Imobilização por avarias corriqueiras; 
 Imobilização por avarias graves típicas de veículos auto propulsores a motor; 
 Reserva operacional para garantia da regularidade ao usuário; 
 Possibilidade de operação em comboio com até dois VLTs; 
 Possível aumento da oferta de viagens; 
 Operação em três trechos conforme previsto no ETVE para Natal; 
 Pequenos sistemas maiores reservas; 
 Revisão geral dos motores a diesel de tração e geradores; 
 Compromisso público quanto a manutenção operacional do sistema, fator de segurança. 
45. Alegou que a estrutura existente de via e estações, mesmo sem as melhorias projetadas, ainda possuem recursos operacionais que possibilitam o aumento da oferta de horários e de lugares, não trazendo a disponibilidade dos VLTs prejuízo de nenhuma natureza à população a ser atendida e à CBTU (peça 203, item não digitalizável - Resposta Ofício 179-2018 TCU, p. 22) .
46. Demonstrou a existência de demanda reprimida e de reclamações dos usuários quanto à superlotação em Natal. Para tanto, afirmou a possibilidade de operar em comboio, ampliando os serviços à população (peça 203, item não digitalizável - Resposta Ofício 179-2018 TCU, p. 20 e 22) . 
47. Ressaltou que apesar da CBTU ter suspendido o contrato, "não o fez, por desinteresse na aquisição dos VLTs, mas, por responsabilidade com o trato dos recursos públicos frente a situação do contrato e da contratada".
48. Reiterou a questão enfrentada em juízo, já de conhecimento desta Corte de Contas, quanto à dificuldade da empresa Bom Sinal em honrar com o seguro garantia contratual, mas a sua importância para a administração para evitar danos ao erário decorrentes de eventuais descumprimentos do contrato (peça 176, p. 11) . 
49. Desta maneira, a CBTU buscou justificar a suspensão dos pagamentos e informou que estavam pendentes treze notas fiscais, totalizando R$ 1.778.483,49 (peça 178) .
50. Porém, uma decisão judicial determinou o pagamento dos valores devidos à Bom Sinal, com a retenção de 10% de cada fatura a título de caução, até o limite de 5% do valor residual do contrato, no total de R$ 3.848.662,67 (peça 176, p. 11-12) .
51. Para tanto, a CBTU registrou que, em cumprimento a essa decisão, efetuou a quitação de todos os pagamentos, estando retido a título de garantia o valor de R$ 177.848,35 (peça 219, p. 2) .
52. Por fim, registrou que, mesmo sem as condições ideais inicialmente planejadas para a implantação do empreendimento, estão trabalhando para viabilizar a melhoria de todos os sistemas, havendo espaço para a utilização dos veículos nas quantidades previstas no contrato 019-2012/DT (peça 203, item não digitalizável - Resposta Ofício 179-2018 TCU, p. 22) .
I.2 Superfaturamento Decorrente de Descompasso Físico-Financeiro Contratual
53. A defesa também se manifestou sobre o subitem 9.2.2. do Acórdão 1050/2018-TCU-Plenário:
9.2.2. sobre a ocorrência de superfaturamento decorrente de descompasso físico-financeiro associado à atual suspensão da execução contratual, materializado em critérios de medição e pagamento adotados, incongruentes com a praxe de mercado, que contrariam não só a legislação nos termos dos art. 62 e 63 da Lei 4.320/1964 e art. 65, inciso II, alínea "c", da Lei 8.666/1993, aplicável ao RDC por força do art. 63 da Lei 12.462/2011, como também a jurisprudência desta Corte de Contas nas condições dos Acórdão 606/2006-TCU-Plenário, 1.442/2003-TCU-Plenário, 1.826/2017-TCUPlenário, 2.353/2017- TCU-Plenário, 554/2017-TCU-Plenário, 1.160/2016-TCU-Plenário, 3.614/2013- TCU-Plenário, entre outros julgados;
54. Preliminarmente, registrou que o referido processo tratava de aquisição de bens (vinte VLTs) (peça 203, item não digitalizável - Resposta Ofício 179-2018 TCU, p. 25) .
55. Salientou que a CBTU realizou todos os pagamentos em estrita obediência aos termos do Edital, contrato e seus Termos de Alteração (peça 203, item não digitalizável - Resposta Ofício 179-2018 TCU, p. 25) . 
56. Destacou que as medições foram fiscalizadas e reportadas em relatórios para comprovação de sua legitimidade junto aos órgãos fiscalizadores, como de fato ocorreu no presente caso.
57. Contestou o superfaturamento resultante de um suposto descompasso entre o físico e o financeiro. No caso, realizaram os pagamentos em consonância com os termos do contrato, em observância às práticas de mercado (art. 15, III da lei 8.666/1993) (peça 203, item não digitalizável - Resposta Ofício 179-2018 TCU, p. 26) .
58. Afirmou que, por se tratar de um bem, as parcelas não têm por objetivo remunerar assertivamente as etapas, pois os custos são desconhecidos e em geral são parte de reservas de propriedades intelectuais e estratégicas dos fabricantes (peça 203, item não digitalizável - Resposta Ofício 179-2018 TCU, p. 27) . 
59. Nesse sentido, as etapas servem para definir a forma como se pretende pagar o veículo, buscando estabelecer um fluxo financeiro que possibilite a consecução do objeto e que seja suportável aos potenciais fabricantes, uma vez que contratos dessa natureza são complexos e possuem custos vultuosos. Assim, o critério de medição direciona as obrigações contratuais, conferindo organização, planejamento e comprovação prévia do atendimento às especificações técnicas dos fornecimentos (eventos preliminares) , de complementos (fabricação) e execução de testes dinâmicos e eventos finais (peça 203, item não digitalizável - Resposta Ofício 179-2018 TCU, p. 27-30) .
60. Segundo a CBTU, os eventos preliminares são comuns aos fornecimentos de trens, metrôs e VLTs e, em geral, são quitados de uma só vez, por estarem conclusos pela contratada na etapa inicial do contrato. Abarcam atividades imprescindíveis à organização e fabricação dos veículos. Correspondem a atividades e necessidades comuns, resultando em uma evolução financeira em todos os veículos entregues ou não, sendo os responsáveis pelo desvio entre o físico e financeiro do contrato.
61. Os eventos de fabricação compõem a etapa de maior concentração de dispêndios financeiros. São eventos individualizados por veículos, que buscam garantir a qualidade da produção e do cumprimento de etapas relevantes a consecução do objeto. São faturados separadamente por veículo e se encerram com a realização dos testes estáticos em fábrica, podendo ser vinculados ou não ao transporte do veículo até as instalações da contratante.
62. Os testes dinâmicos visam comprovar as características técnicas e de segurança operacional dos VLTs. São realizados antes da entrega à operação comercial, e em geral ocorrem nas linhas de fabricação. Também são faturados separadamente para cada um dos veículos e representam a efetiva entrega do trem. Somente após aprovados os testes dinâmicos é que são emitidos os Certificados de Aceitação Provisória - CAPs, oficializando o efetivo recebimento dos veículos e a liberação para a operação. A partir do CAP os veículos passam a ser de responsabilidade da contratante.
63. Os eventos finais buscam atestar a comprovação das características técnicas e de segurança operacional dos veículos ao longo do período de garantia, quanto à funcionalidade, segurança operacional e durabilidade. São faturados por veículos e quitados ao término da garantia contratual quando da emissão dos Certificados de Aceitação Definitiva - CADs. Assim, a contratante dá plena quitação do fornecimento, encerrando as responsabilidades da contratada.
64. Dessa maneira, os eventos preliminares, prática de mercado, são responsáveis pela diferença entre o físico e o financeiro. Isto porque representam uma evolução física não mensurada e são rateados por todo o fornecimento (peça 203, item não digitalizável - Resposta Ofício 179-2018 TCU, p. 30) .
65. Destacou que da tabela comparativa apresentada no relatório de fiscalização, a CBTU é a que possui menor percentual de pagamento de eventos preliminares, com 18%, e que não sofreu nenhuma alteração quando da celebração do Segundo Termo Aditivo (peça 203, item não digitalizável - Resposta Ofício 179-2018 TCU, p. 30-31) .
66. A CBTU desenvolveu simulação considerando a aplicação da mesma situação do Contrato 19-2012/DT, com 50% dos fornecimentos realizados, aos outros contratos em referência na tabela 3, destacando que representaria a menor evolução financeira dentre os contratos analisados pela equipe de auditoria.
67. Nesse sentido, destacou como equivocadas as análises realizadas pela equipe de fiscalização, uma vez que os dados anotados estão em desacordo com os instrumentos contratuais de referência, conforme demonstrado na peça 203, item não digitalizável - Resposta Ofício 179-2018 TCU, p. 32-34.
68. Ressaltou que, se forem excluídos os percentuais da própria CBTU, a evolução financeira mediana como praxe de mercado será de 65%, portanto, 8% acima do valor apurado para o Contrato 019-2012/DT, que é de 57%, o que contraria as conclusões apontadas no Relatório de Fiscalização 11/2018.
I.3 Indícios de Conluio e Direcionamento no Certame Licitatório
69. A defesa também contestou acerca do subitem 9.2.3. do Acórdão 1050/2018-TCU-Plenário:
9.2.3. sobre os indícios de conluio e direcionamento de licitação, que violam disposições da Lei 12.462/2011 e da Constituição Federal de 1988, durante a realização da licitação RDC Presencial 001/2012, que resultou no contrato 019/2012/DT;
70. Informou que o processo de aquisição dos VLTs começou como concorrência pública internacional, com base na Lei 8.666/1993 e que, por determinação do antigo Ministério do Planejamento, teve seu regime alterado para RDC (peça 203, item não digitalizável - Resposta Ofício 179-2018 TCU, p. 35) .
71. Assim, por uma questão de transparência a CBTU resolveu preservar o histórico do processo de licitação.
72. Argumentou que a redução da exigência de capacidade econômico-financeira, item III.3.1 do relatório de auditoria, teve por objetivo tornar o certame mais atrativo e vantajoso ao mercado, com um lote maior de vinte VLTs, com o ganho em economia de escala, sem prejuízo da exigência do seguro de garantia no percentual máximo de 5% (peça 203, item não digitalizável - Resposta Ofício 179-2018 TCU, p. 35) .
73. Com relação à anotação de suposta proposta de cobertura e direcionamento da licitação, contestou, alegando tratar-se de inferências que desqualificam o achado, conforme motivos elencados a seguir (peça 203, item não digitalizável - Resposta Ofício 179-2018 TCU, p. 36-37) :
Não há nas leis que regulamentam os processos de licitação necessidade de número mínimo de participantes na licitação. Neste sentido resta desnecessária qualquer participação de empresa para suposta cobertura; 
A proposta vencedora foi aproximadamente 15% menor que o valor estimado para a licitação, se mostrando vantajosa para a CBTU; se houvesse conluio, por certo o preço vencedor estaria próximo do estimado; 
A licitante vencedora do certame não possuía qualificação técnica para participação isolada no fornecimento de Trens Unidades Elétricas, ou seja, sua expertise estava a princípio restrita ao fornecimento dos VLTs, não poderia participar da Licitação de TUEs por não possuir Capacidade Técnica comprovada, frustrando cabalmente a base da fundamentação do relatório de fiscalização anotada nos parágrafos 183, 184 e correlatos. Pois é senhores, acreditem, o mercado de fornecimento de veículos ferroviários possui sub-ramos (TUE, VLT, TAV, equipamentos ferroviários de manutenção...) , por isso tamanha limitação de mercado. 
74. Registrou que o Edital do RDC 02-2012/DT, para aquisição de dez TUEs, previu para comprovação de capacidade técnica a seguinte instrução:
5.6 DOCUMENTOS REFERENTES À CAPACIDADE TÉCNICA: 
5.6.1 registro ou inscrição na entidade profissional competente; 
5.6.2 atestado (s) , em papel timbrado, emitido (s) em nome da proponente, fornecido (s) por pessoa jurídica de direito público ou privado, registrado na entidade profissional competente, que comprove a aptidão para desempenho de atividade pertinente e compatível em características e quantidades com o objeto da licitação, qual seja: contrato (s) que envolva (m) a fabricação e o fornecimento de Trens de Passageiros, Metrôs ou VLTs, incluindo a prestação de assistência técnica e garantia; 
5.6.3 Apresentação das condições técnicas do fornecimento:
5.6.3.1 Comentários específicos relativos a cada um dos itens que compõem a Especificação Técnica da Contratante, demonstrando o substancial atendimento às condições dos fornecimentos propostos nas especificações.
75. A CBTU, ainda quanto a "Esclarecimentos aos Proponentes", página 655 do processo do RDC 02-2012/DT, aquisição de dez TUEs para Belo Horizonte, informou que seria necessária a comprovação, mediante atestado, do cumprimento de características como fabricação de trens em aço inoxidável, sistema de ar condicionado e sistema de tração em corrente alimentada com IGBT. Porém, a empresa Bom Sinal não possui esses atestados, e que dessa forma não poderia participar do certame. Assim, concluíram que as afirmações do relatório de fiscalização nos parágrafos 182 a 189 estariam prejudicadas (peça 203, item não digitalizável - Resposta Ofício 179-2018 TCU, p. 37) .
76. Alegou que o modo de disputa fechado, regra prevista no RDC, resultou na não divulgação do valor estimado da licitação.
77. Afirmou que diante da atratividade do lote, sem referência aparente do valor máximo da licitação, atraiu a atenção da Cia CAF e da Bom Sinal, uma vez que ambas tinham condições de usufruir da margem de preferência nacional de 20% em relação aos proponentes estrangeiros. 
78. Por fim, destacou que a licitação ocorreu com duas licitantes, denotando alguma competição, que resultou em uma proposta vantajosa à CBTU, de aproximadamente 15% abaixo do valor estimado para a licitação e que as conclusões do relatório de fiscalização não devem prosperar (peça 203, item não digitalizável - Resposta Ofício 179-2018 TCU, p. 38) . 
I.4 Ausência de Parcelamento do Objeto
79. A CBTU se pronunciou acerca da ausência de parcelamento, conforme solicitado no subitem 9.2.4. do Acórdão 1050/2018-TCU-Plenário:
9.2.4 por ter realizado a licitação RDC Presencial 001/2012, que resultou no contrato 019/2012/DT, sem o parcelamento determinado pelo art. 4º, inciso VI, da Lei 12.462/2011 [RDC], assim como pela jurisprudência do TCU, citando as Súmulas 247 e 253 e, em especial, o Acórdão 1772/2009-TCU-Plenário, sem as justificativas para o não parcelamento do objeto.
80. Segundo a CBTU, optou-se pelo não parcelamento do objeto por entender que os seguintes objetivos seriam atingidos: (i) obtenção de preços mais vantajosos, face à economia de escala da licitação (vinte VLTs) ; (ii) obtenção de uniformidade e padronização do equipamento a ser adquirido, visando a economia e facilidades de manutenção, de aquisição de sobressalentes e operação pela CBTU; e (iii) proporcionar maior atratividade a participação de fabricantes, face à um maior quantitativo demandado (peça 203, item não digitalizável - Resposta Ofício 179-2018 TCU, p. 38) .
81. Relatou que o entendimento está de acordo com disposto no § 1º do art. 23 da Lei 8.666/1993, o qual estabelece que as compras serão divididas em tantas parcelas quantas se comprovarem técnica e economicamente viáveis.
82. Destacou que o mercado de fornecimento de veículos ferroviários é muito restrito, ainda mais os VLTs adotados pela CBTU que possuem características específicas (peça 203, item não digitalizável - Resposta Ofício 179-2018 TCU, p. 38) . 
83. Registrou que a CBTU realizou duas licitações internacionais para aquisição de VLTs, para Recife (2008) e Maceió (2009) , e, mesmo tendo ocorrido audiências públicas e ampla divulgação, não conseguiram obter um bom número de licitantes (peça 203, item não digitalizável - Resposta Ofício 179-2018 TCU, p. 39) .
84. Alegou que a Companhia possui convicção pelo não parcelamento do objeto no presente caso, em razão de experiências em licitações anteriores com lotes diminutos que não conseguiram despertar o interesse de grandes empresas. E ainda, com a experiência adquirida teve a oportunidade de verificar as vantagens, viabilidade técnica e economia frente à padronização de sua frota (peça 203, item não digitalizável - Resposta Ofício 179-2018 TCU, p. 39) .
85. Frisou que os veículos possuem mais de 3.000 mil componentes distribuídos pelos seus sistemas de tração, geração de energia auxiliar, ar condicionado, portas, truques etc. E que, além disso, as equipes de manutenção e operação recebem treinamento específico para o trem adquirido, sendo a padronização essencial para a otimização dos processos dentro das áreas operacionais e de manutenção da empresa (peça 203, item não digitalizável - Resposta Ofício 179-2018 TCU, p. 40) .
86. Destacou que não é praxe de mercado a divisão em lotes para as aquisições de material rodante. Os contratos referenciados pela própria equipe de auditoria demonstraram números expressamente superiores aos números da CBTU e no entanto não foram partilhados em lotes, salvo os da CPTM com dois lotes de 30 e 35 trens, números que mesmo desdobrados superam todos os outros processos, conforme tabela abaixo (peça 203, item não digitalizável - Resposta Ofício 179-2018 TCU, p. 40) :
87. Argumentou que a praxe de mercado não decorre de um simples exercício matemático, uma vez que os veículos ferroviários possuem tecnologia de alta complexidade, de alto custo, e que necessitam de mão de obra especializada, de equipamentos e de ferramentas especiais para manutenção, além de material sobressalente e instalações adequadas às suas características. Assim, quanto maior a diversidade, maiores são as necessidades. Nesse sentido, a análise técnica e econômica para aquisição, operação e manutenção dos VLTs coaduna com o disposto no § 1º do art. 23 da Lei 8.666/1993. Deste modo, a CBTU entende que o eventual parcelamento do objeto necessariamente afrontaria o princípio da economicidade, configurando ato antieconômico à Administração.
88. Por fim, destacou que a escala maior de contratação possibilita um maior interesse do mercado na participação do certame. Porém, não foi o que ocorreu, devido haver exigências que limitaram o universo de potenciais licitantes, a exemplo do elevado percentual de proteção nacional aplicado (20%) , decorrente do Decreto nº 7.812, de 20/9/2012, contemporâneo ao certame.
II. Resumo dos argumentos da Bom Sinal Indústria e Comércio LTDA (CNPJ: 02.358.255/0001-56) (peças 200, 201, 204, 205, 213) 
89. Por meio do Ofício 0180/2018-TCU/SeinfraUrbana a empresa Bom Sinal Indústria e Comércio LTDA (CNPJ: 02.358.255/0001-56) foi instada a se pronunciar sobre o item 9.3. do Acórdão 1050/2018-TCU-Plenário:
9.3. realizar oitiva da empresa Bom Sinal Indústria e Comércio Ltda., com fundamento no art. 250, inciso V, do Regimento Interno do TCU, para que se manifeste, no prazo de quinze dias: 
9.3.1. sobre a ocorrência de superfaturamento decorrente de descompasso físico-financeiro associado à atual suspensão da execução contratual, materializado em critérios de medição e pagamento adotados, incongruentes com a praxe de mercado, que contrariam não só a legislação nos termos dos art. 62 e 63 da Lei 4.320/1964 e art. 65, inciso II, alínea "c", da Lei 8.666/1993, aplicável ao RDC por força do art. 63 da Lei 12.462/2011, como também a jurisprudência desta Corte de Contas nas condições dos Acórdão 606/2006-TCU-Plenário, 1.442/2003-TCU-Plenário, 1.826/2017-TCUPlenário, 2.353/2017-TCU-Plenário, 554/2017-TCU-Plenário, 1.160/2016-TCU-Plenário, 3.614/2013- TCU-Plenário, entre outros julgados; e 
9.3.2. sobre os indícios de conluio e direcionamento de licitação, que violam disposições da Lei 12.462/2011 e da Constituição Federal de 1988, durante a realização da licitação RDC Presencial 001/2012, que resultou no contrato 019/2012/DT.
90. Para tanto, a Bom Sinal apresentou manifestações quanto à oitiva conforme peças 204, p. 1-79, e 205, p. 1-17, ambas de 15/6/2018 e peça 213, p. 1-5, de 13/8/2018.
II.1 Gestão Irregular do Empreendimento
91. A contratada se posicionou acerca da suposta gestão irregular do empreendimento, alegando que tem cumprido com o contrato, sem culpa sobre outras intervenções que se fazem necessárias aos sistemas de Natal e de João Pessoa. Mesmo assim, informou que a substituição de antigos trens compostos por locomotivas da década de 1960 rebocando carros de passageiros da década de 1970 por novos e modernos VLTs deve ser entendida como correta. O antigo material rodante já ultrapassou 40 anos de uso. A vida útil de um material rodante deve ser de 20 a 30 anos no máximo, estando aquele completamente obsoleto, gerando alto risco aos usuários dos sistemas. A condição em que se encontra o antigo material rodante é suficiente para se considerar sua substituição como emergencial (peça 204, p. 4, item 3) .
92. Afirmou que as adequações das vias não são de responsabilidade da interessada, e que manter a suspensão do contrato é prejudicial à contratada, porque os reajustes contratuais não são suficientes para recompor os valores contratados. Afirmou que foi necessária uma grande desmobilização de equipe treinada alocada para o atendimento do Contrato 019/2012, e que o mercado brasileiro está quase que paralisado, em razão da forte crise fiscal enfrentada pelo país (peça 204, p. 4-5, item 5) .
93. Destacou que o não pagamento dos valores devidos dos eventos já realizados para os VLTs entregues impossibilita o sucesso do processo de recuperação judicial da empresa, condição imposta pelo não cumprimento do Contrato 019/2012, decorrente de atrasos no pagamento (peça 204, p. 4-5, item 5) .
II.2 Superfaturamento Decorrente de Descompasso Físico-Financeiro Contratual
94. Quanto ao superfaturamento, alegou não haver descompasso físico-financeiro contratual, uma vez que o contrato vem sendo cumprido conforme determinado (peça 204, p. 5, item 7) .
95. Frisou que os critérios de medição dos itens anteriores à entrega dos VLTs possuem justificativa técnica e não representam antecipação de pagamento, por se tratarem de eventos de alta complexidade e custo, compatíveis com a prática do mercado (peça 204, p. 5 e 59-60, itens 7 e 105-106) .
96. Já os critérios de medição pós-entrega dos VLTs diesel não podem ser comparados diretamente com contrato de fornecimento de trens elétricos (TUEs) uma vez que os TUEs necessitam de integração de alta complexidade com outros sistemas. Assim, os critérios de medição dos eventos pós-entrega utilizados em contratos de TUEs impossibilitaria a participação de empresas de médio porte, o que resultaria na homologação da proposta da segunda colocada, a empresa CAF, com valor 80 milhões de reais superior ao da interessada (peça 204, p. 5-6, item 7) .
97. Além disso, o critério de medições adotado no contrato já foi utilizado em outras aquisições, executadas e concluídas, como: VLTs de Fortaleza, VLTs de Recife e VLTs de Maceió. Esses são casos em que todos os valores foram inferiores aos adotados no mercado internacional (peça 204, p. 6, item 7) .
98. Afirmou que os procedimentos de aquisição de trens de passageiros de todas as empresas públicas e sociedades de economia mista seguem a mesma forma de medição, uma vez que aplicam as normas técnicas internacionais produzidas e estudadas por profissionais de engenharia (peça 204, p. 19-20, itens 42-44) . 
99. Alegou que todo equipamento deve ser testado para resguardar a segurança do usuário, desempenho e vida útil desejável do VLT e isso tem um alto custo. Assim, qualquer licitação de trens possui etapas anteriores à fabricação, independentemente da quantidade a ser produzida (peça 204, p. 21, 33-34, itens 45-47, 51) .
100. Relatou que produziu mais de 3.500 páginas e 1.700 desenhos técnicos, apresentados em mais de 360 volumes, alocando doze profissionais técnicos especializados que consumiram mais de 20.000 horas de trabalho. Além disso, foram produzidas documentações por terceiros subcontratados ou subfornecedores, necessários ao atendimento do edital e do item 5 de seu Termo de Referência (peça 204, p. 21-32, 33-34, itens 50, 52-53) .
101. Desta maneira, não é possível tratar de forma simplista o fluxo financeiro em percentual de 57% enquanto o físico está em 50%. Isto porque existem eventos de alto custo e complexidade que precisam ser cumpridos, tais como: entrega de Documentação Técnica, Ensaios de Tipo, Treinamentos, Testes, PERT-CPM (peça 204, p. 21, 33-36, itens 48, 52-61) .
102. Registrou a diferença entre TUEs e VLTs, ressaltando a complexidade maior dos primeiros e sua necessidade de operação assistida. Informou que diferentemente dos TUEs, a garantia do bom funcionamento do VLT diesel se dá nos eventos de testes tipo de truque, teste tipo de caixa e teste tipo do 1° VLT entregue e que praticamente não existe risco de mau funcionamento no pós-entrega do VLT diesel. Assim, não ensejaria pagamentos vultuosos ao final como é necessário aos TUEs (peça 204, p. 60-62, itens 106-115) .
103. Ademais, expôs que a CBTU impôs à interessada a extensão dos prazos contratuais e cronograma de fornecimentos mais espaçado, alterando mais uma vez a condição originalmente contratada (além dos atrasos de mais de 70% dos pagamentos efetuados) . A contratada, demonstrando seu interesse em dar continuidade ao contrato, acatou a solicitação da CBTU e propôs novo cronograma de fornecimentos na condição de melhoria do fluxo de pagamentos do contrato, uma vez que utilizou todo seu capital de giro para manter a produção e não incorrer em altos custos de ociosidade de mais de trezentos funcionários alocados à produção do objeto do contrato, porém essas ações não foram suficientes, ocasionando desmobilização da maior parte da equipe (peça 204, p. 120, itens 64-65) .
104. Registrou que na época da proposição da recuperação judicial (10/6/2015) haviam sido entregues quatro VLTs e, com a recuperação judicial e alteração contratual dos eventos de medição (Segundo Termo Aditivo) , a empresa entregou mais seis VLTs, o que denota evento positivo para o contrato firmado (peça 204, p. 42 e 65, item 69 e 121) .
105. Reclamou da demora da CBTU em emitir os Certificados de Aceitação Definitivas do VLTs - CADs dos trens entregues e em funcionamento desde 2014 (peça 204, p. 42-44, itens70-73) . 
106. Argumentou que a última conduta desfavorável da CBTU foi no sentido de descumprir ordem judicial de novembro de 2017, a qual determinou modo alternativo de garantia contratual, por meio de caução com a retenção de parte dos valores a receber. Que por sua vez decorreu do prolongamento do contrato, por meio do Segundo Termo Aditivo, por falta de recursos, com prazos de pagamento dobrados (de 15 dias para 30 dias) (peça 204, p. 45-50, 68, itens 79-85, 128) .
107. Destacou que em dezembro de 2017 a CBTU solicitou suspensão do contrato por 120 dias (a partir de 13/12/2017) e em abril de 2018 foi firmado Termo de Alteração com suspensão por mais 90 dias (em 13/4/2018) (peça 204, p. 50, item 86) .
108. Além disso, contestou o item 94 do relatório de auditoria, em que o conceito de superfaturamento foi alterado em razão da "baixa probabilidade de ser retomado" o contrato (peça 204, p. 51, itens 89) :
94. O presente achado é denominado de superfaturamento em razão de o contrato 19-2012/DT encontrar-se atualmente suspenso e com baixa probabilidade de ser retomado, uma vez que a empresa contratada se encontra em recuperação judicial, sem que tenha sido apresentado qualquer plano de retomada da execução contratual.
109. Conforme destacado pela contratada, a empresa está em operação e fornecendo trens. Para tanto, demonstrou possuir 107 trabalhadores, por meio Guia de Recolhimento de FGTS e de Informação à Previdência Social - GFIP, competência abril de 2018 (peça 204, p. 51-52, itens 90-91) .
110. Trouxe também a informação do relatório do administrador judicial no processo de recuperação para comprovar a atividade da empresa e performance positiva (peça 204, p. 52-53, itens 92-93) .
111. Manifestou quanto às ações para dar continuidade ao contrato que contrariam o conceito de superfaturamento (peça 204, p. 55-56, itens 98-99) : 
a) fez os pedidos de emissão de CADs conforme art. 73 da lei 8.666/93;
b) entrou em processo de Recuperação Judicial por conta da inadimplência de contratos, em especial o Contrato 019/2012, para manter suas atividades e evitar falência e mantém os pagamentos da Recuperação Judicial além do plano aprovado;
c) mesmo após a homologação da Recuperação Judicial, realizou o fornecimento de mais 6 VLTs contratados;
d) conseguiu judicialmente uma forma de resolver a questão da garantia contratual;
e) conseguiu obter outro contrato de fornecimento de VLTs para manter-se operando;
f) mantém níveis de empregabilidade;
g) fez o pedido de reequilíbrio para a CBTU conforme a prerrogativa do art. 65, II "d" da Lei 8.666/93.
h) manteve-se fornecendo materiais e serviço de assistência técnica e garantia para os VLTs, tendo custos mensais, mesmo estando sem receber há mais de um ano;
112. Contestou o prejuízo ao erário, uma vez que mesmo depois de a CBTU causar prejuízos à interessada, do contrato continuar com dívida de pagamentos que somam mais de 1,7 milhões de reais há mais de 120 dias, referentes a eventos realizados e garantia dos equipamentos fornecidos, ainda assim, a contratada mantém em execução a garantia dos VLTs (peça 204, p. 65, itens 123) .
113. Segundo a Bom Sinal, a medida cautelar promovida pelo TCU buscou evitar o fornecimento de mais trens no futuro. Isso porque foi proposto evitar a aquisição de novos VLTs que não seriam utilizados na condição atual dos sistemas de Natal e João Pessoa. No entanto, os valores pendentes que totalizam R$ 1.778.483,49, alguns desde 2014, não se referem aos VLTs futuros, mas aos já entregues e a suas assistências técnicas, com média de custos mensais de R$ 15.000,00 por VLT (peça 204, p. 70-77, item 130-150) .
114. Destacou não haver qualquer vantagem da contratada em manter estoque de VLT fabricado, sendo certo que os principais componentes adquiridos são pagos em eventos relativos à fabricação e configuram propriedade por parte do contratante (peça 204, p. 78, item 152) .
II.3 Indícios de Conluio e Direcionamento no Certame Licitatório
115. A empresa contestou a existência de conluio, destacando a sua indignação (peça 204, p. 7, item 9) .
116. Afirmou que o valor da proposta vencedora contemplou desconto na ordem de 30 milhões de reais (18%) o que demonstra não haver conluio (peça 204, p. 7, 16, item 9, 31) .
117. Alegou que há pouco interesse das grandes empresas multinacionais em produzir VLTs diesel, em bitola métrica para uso urbano e suburbano (peça 204, p. 7, item 9) .
118. Destacou que a Bom Sinal venceu todas as licitações no Brasil para VLTs diesel, o que demonstra competitividade em relação aos preços internacionais, como por exemplo na licitação da CBTU Maceió (concorrência com chineses, tendo a Bom Sinal vencido com valor 20% inferior ao concorrente) e na licitação CBTU Natal / João Pessoa (concorrência com espanhóis, tendo a Bom Sinal vencido com valor 47% inferior ao concorrente) (peça 204, p. 7, item 9) .
119. Ressaltou o desinteresse em participar da licitação de BH para fabricação dos TUEs uma vez que não atua nesse mercado e não possui atestado de capacidade técnica compatível, bem como não possui capital social suficiente para atender licitações de TUEs (peça 204, p. 7, item 9, p 12, itens 21 e 22) .
120. Pontuou que a empresa está constituída há mais de quinze anos com execução e fornecimento de VLTs, tendo participado de licitações conforme alguns contratos listados (peça 204, p. 9-10, item 16) :
Contrato CBTU 013/2010: Fornecimento de 8 VLTs para a CBTU Maceió, Alagoas;
Contrato 025/SEINFRA/2009 e aditivo: Fornecimento de 5 VLTs para o Metro de Sobral, Ceará;
Contrato CBTU 013/2008 e aditivo: Fornecimento de 09 VLTs à CBTU Recife;
Contrato 047/Metrofor/2008: Fornecimento de 6 VLTs ao Metrofor Fortaleza Linha Oeste;
Contrato 010/SEINFRA/2006: Fornecimento de 2 VLTs para o Metro do Cariri, Ceará.
121. A Bom Sinal alegou que tem participação periférica no mercado de trens diante de empresas com expressão mundial como Alstom, CAF, Staedler, PESA, CRRC, Bombardier, Siemens, Hyundai/Rotem. Dessa forma, as quantidades de VLTs diesel são bem menores do que as praticadas nos contratos de fornecimento de trem e metrô, sendo os valores muito inferiores aos adotados no fornecimento de trens elétricos (peça 204, p. 10, item 17 e 18) . 
122. Ademais, no que concerne à colaboração premiada realizada pelo Sr. Alberto Youssef, a empresa repudiou, afirmando ser uma ilação na qual genericamente descreveu apenas que existe uma fábrica no Nordeste, sem determinar informação adicional, resultando no inquérito n° 3515 que formalizou a denúncia criminal sem qualquer menção à Bom Sinal (peça 204, p. 10, item 19) .
123. A empresa destacou que conquistou todos os contratos nacionais para fornecimento de VLT diesel, e não somente aqueles realizados pela CBTU, devido a sua capacidade de competir com valores abaixo dos praticados pelas multinacionais concorrentes; e não por conluio com quem quer que seja (peça 204, p. 10, item 19) .
124. Frisou que a defesa da CBTU descreveu que não partiu da entidade determinação de fazer vários empreendimentos no país, mas que houve uma decisão ministerial que instituiu o PAC Equipamentos. Desta forma, a determinação para adoção de RDC partiu de ministério federal, não sendo verossímil a hipótese de favorecer a contratada (peça 204, p. 14 e 15, itens 25-27) .
125. Com relação às modificações nas exigências de capacidade econômico-financeira, inicialmente prevista com capital social mínimo de 10% e então reduzido para 5%, trouxe a justificativa da CBTU que alegou que a medida ampliaria o universo de possíveis licitantes (peça 204, p. 17, itens 34-35) . 
126. Afirmou que este cenário se concretizou na medida em que, se não houvesse redução, a Bom Sinal não teria participado, resultando em apenas uma empresa participante (CAF) , o que aumentaria o valor a ser suportado pela Administração (peça 204, p. 17-18, itens 36-38) . 
127. Outra questão de destaque na manifestação da Bom Sinal refere-se aos atrasos dos pagamentos. Ela informou que cientificou a CBTU quanto à agonia ao atrasar constantemente os pagamentos, com demoras superiores a 150 dias; bem como solicitou reequilíbrio contratual com base no art. 65, II, "d" da Lei 8.666/1993, mas não obteve resposta. Esses atrasos ocasionaram ociosidade em sua linha de fabricação, motivaram a desmobilização de 70% de sua equipe alocada ao Contrato 019/2012, além de terem forçado a empresa a tomar empréstimos bancários, sendo alguns dos maiores motivos do pedido de sua recuperação judicial. Esses fatos contrariariam a ideia de favorecimento (peça 204, p. 37-38, 45, 62-64 itens 64-68, 77-78, 118-119) . 
II.4 Ausência de Parcelamento do Objeto
128. A Bom Sinal afirmou que o valor de sua proposta, com desconto de 18% em relação ao valor referencial da licitação, só foi possível pelo não parcelamento do objeto, havendo economia de escala na decisão da CBTU em contratar conjuntamente os VLTs para as duas cidades (peça 204, p. 7, item 11) .
129. A contratada concluiu sua manifestação pontuando duas situações: (i) TCU recomendar à CBTU que só dê continuidade à solicitação de fornecimento de restantes VLTs diesel após a conclusão das intervenções na malha viária; ou (ii) TCU recomendar à CBTU a não continuidade do fornecimento de outros VLTs com determinação do pagamento imediato dos valores dos eventos pertinentes aos VLTs já fornecidos (peça 204, p. 79, item 153) .
130. Solicitou o acolhimento das razões de justificativa, sem determinação de qualquer sanção (peça 204, p. 79, item 154) .
131. E, posteriormente, pediu a intervenção desta Corte para o cumprimento do subitem 9.2. do Acórdão 1397/2018-TCU-Plenário, no sentido de que a CBTU fosse intimada quanto ao pagamento pelos serviços e fornecimentos já prestados, itens de garantia e serviços de assistência técnica devidos à Bom Sinal LTDA, sendo suspensos apenas os pagamentos relativos a medições futuras dos VLTs remanescentes (peça 213, p. 3) .
132. Ademais, informou as iniciativas da CBTU para dar continuidade ao contrato em relação aos VLTs ainda não entregues. E nesse sentido, a empresa solicitou ao TCU sustar o ato administrativo da CBTU por entender contrariar o Acórdão 1397/2018-TCU-Plenário (peça 213, p. 5) 
133. Por fim, requereu o julgamento de mérito do processo, para decisão quanto à retomada ou não do contrato (peça 213, p. 5) .
III. Análise dos argumentos da CBTU e Bom Sinal
134. Como a CBTU e a empresa Bom Sinal apresentaram alegações convergentes e complementares, suas manifestações serão analisadas de forma conjunta, ressaltando aspectos particulares de cada uma quando necessário.
135. Para tanto, buscou-se avaliar todo o material apresentado pela CBTU às peças 176, p. 1-110, e 178, p. 1-4 (cautelar) , e às peças 203, com seus respectivos itens não digitalizáveis e 219 (oitiva) ; bem como as manifestações da Bom Sinal foram analisadas conforme peças 200, p. 1-81, e 201, p. 1-51, de 5/6/2018, e, ainda, às peças 204, p. 1-79, e 205, p. 1-17, de 15/6/2018, e peça 213, p. 1-5, de 13/8/2018.
136. Vale esclarecer que o contrato se encontra vigente, contudo com o prazo de execução suspenso, sendo aditado continuadamente até o momento, aguardando que a contratada venha a ter possibilidades de restabelecer sua linha de produção de forma compatível com o objeto estabelecido no contrato (peça 219, p. 1) .
III.1 Gestão Irregular do Empreendimento
137. A equipe de auditoria avaliou que o Contrato 0192012/DT foi firmado em desconformidade com o Estudo de Viabilidade Técnica e Econômica - EVTE, uma vez que os VLTs foram adquiridos antes das intervenções necessárias ao aumento da capacidade dos sistemas, o que caracterizaria ato antieconômico, com potencial risco de ocasionar relevantes prejuízos financeiros à CBTU, e contrariaria o disposto no art. 2º, inc. IV, alínea "b", da Lei 12.462/2011 - RDC, e a jurisprudência desta Corte de Contas, tendo como referências anteriores à licitação os Acórdão 1730/2004-TCU-Plenário, 3.624/2011TCU2ª Câmara e 2.221/2012TCUPlenário.
138. A equipe fundamentou sua argumentação na superestimação dos quantitativos licitados enquanto não fossem executadas as adequações das linhas, previstas no EVTE.
139. Preliminarmente, a CBTU observou a necessidade da aquisição dos equipamentos em razão da obsolescência e degradação dos equipamentos antigos. A contratada também destacou que o material rodante já havia ultrapassado 40 anos de uso, sendo que a vida útil deve ser de 20 a 30 anos no máximo, gerando alto risco aos usuários dos sistemas (peça 204, p. 4, item 3) .
140. Cabe esclarecer que a importância do empreendimento não está sendo objeto de questionamento, mas sim a maneira como o material rodante foi adquirido.
141. A Companhia frisou que a decisão de adquirir os VLTs por meio do PAC Equipamentos foi amparada pelos antigos Ministérios das Cidades (MCidades) - cujas atribuições são contempladas atualmente pelo Ministério do Desenvolvimento Regional (MDR) - e do Planejamento, Desenvolvimento e Gestão (MPDG) .
142. Também destacou as restrições orçamentárias para justificar a impossibilidade de continuidade das licitações das obras civis. Esclareceu que não possui recursos próprios e que depende do Governo Federal, que por sua vez passa por dificuldades financeiras decorrente da crise fiscal do País e que teve que realizar vários contingenciamentos que afetaram o empreendimento. Esclareceu que esse empreendimento foi dividido em PAC Equipamentos para os VLTs e PAC para as obras, mas só foi liberado orçamento do PAC Equipamentos, sem considerar a interdependência desses orçamentos.
143. No entanto, apesar das dificuldades decorrentes das restrições financeiras, tem implementado ações, como: conclusão de todos os projetos executivos necessários à modernização da via permanente, estações e sistemas de sinalização e telecomunicação das Superintendências de João Pessoa e Natal; parte da remodelação prevista para João Pessoa com três desvios na via permanente (previsão de término no final de 2018) ; licitação para a recuperação da via permanente de Natal e para aquisição de trilhos; bem como a implantação da rede para transmissão de dados pelo Sistema de Rádio Comunicação (peça 203, item não digitalizável - Resposta Ofício 179-2018 TCU, p. 3-4) .
144. A CBTU argumentou não haver ato antieconômico na aquisição, pois mesmo com o descompasso no cronograma das obras civis é possível a utilização dos VLTs licitados. Isto porque existem dois modos operacionais, VLTs acoplados ou não. Destacou que para Natal há a possibilidade de operação com doze VLTs ou com seis composições de dois VLTs cada e para João Pessoa oito VLTs ou quatro composições de dois VLTs cada, segundo o item 2 do Termo de Referência, Características Técnicas e Operacionais (peça 176, p. 9-10 e peça 203, item não digitalizável - Resposta Ofício 179-2018 TCU, p. 6) .
145. Essa forma de utilização de VLTs acoplados não foi avaliada pela equipe de auditoria, porém já é adotada por Natal e João Pessoa e maximiza o quantitativo de usuários atendidos (peça 203, item não digitalizável - Resposta Ofício 179-2018 TCU, p. 9) .
146. Segundo a CBTU, esse quantitativo de VLT é necessário em razão da complexidade de sua operacionalização, abastecimento e manutenção (peça 176, p. 9, item 39 e peça 203, item não digitalizável - Resposta Ofício 179-2018 TCU, p. 6-7) . Isto porque, para resguardar a segurança operacional, são necessárias várias intervenções diárias, semanais, mensais, trimestrais e, anuais (peça 203, item não digitalizável - Resposta Ofício 179-2018 TCU, p. 8) . 
147. Desta forma, as vias de Natal podem operar com quatro composições com dois VLTs acoplados, totalizando oito VLTs em efetivo uso, contando com mais quatro para substituição quando da necessidade de abastecimento (um VLT) e manutenção preventiva (um VLT) , além da reserva operacional (dois VLTs) . Enquanto João Pessoa funcionaria com duas composições com dois VLTs, totalizando quatro em efetivo uso, e mais quatro para as substituições (abastecimento (um VLT) , manutenção preventiva (um VLT) e reserva operacional (dois VLTs) ) (peça 176, p. 9-10 e peça 203, item não digitalizável - Resposta Ofício 179-2018 TCU, p. 6-7) . Porém não foi explicada a razão dos Sistemas de Natal (56,2 km - peça 52, p. 13) e João Pessoa (30 Km - peça 53, p. 7) terem o mesmo quantitativo de substituição (quatro veículos) uma vez que têm dimensões distintas. Ademais, não consta do processo o dimensionamento adequado dos sistemas sem a implantação das melhorias, o que era necessário diante da aquisição dos equipamentos sem recursos para a infraestrutura.
148. Por outro lado, cabe registrar, conforme anotado pela equipe de auditoria, que a aquisição para Natal trouxe melhoria em razão da operação de duas linhas de atendimento (Natal - Ceará-Mirim e Natal - Parnamirim) . A utilização de duas composições para cada linha, propiciada pela entrega de parte dos trens, elevou o atendimento de 4.256 passageiros por dia útil em 2012 para 12.462 passageiros em 2017 (peça 55) . Porém essa elevação da demanda está aquém do que foi previsto no EVTE, que seria de 45,3 mil passageiros/dia quando da implantação total do empreendimento, com todas as suas melhorias previstas (peça 51, p. 6) .
149. Corrobora isso, a informação da CBTU da existência de demanda reprimida e de reclamações dos usuários quanto a superlotação em Natal (peça 203, item não digitalizável - Resposta Ofício 179-2018 TCU, p. 20 e 22) . Esse fato poderia ser minimizado com a entrega do restante dos VLTs e operação em comboio, ampliando desta forma a oferta. Isto porque, conforme alegou a Companhia, a estrutura existente de via e estações, mesmo sem as melhorias projetadas, ainda possuem recursos operacionais que possibilitam o aumento da oferta de horários e de lugares, não trazendo a disponibilidade dos VLTs prejuízo de nenhuma natureza à população a ser atendida e à CBTU (peça 203, item não digitalizável - Resposta Ofício 179-2018 TCU, p. 22) 
150. Com relação a João Pessoa, o EVTE (peça 53, p. 7) previu atendimento a 26.000 passageiros diários para o ano de 2017. No entanto, a Média de Passageiros por Dia Útil - MDU em 2017 (peça 54) apresentada pela superintendência STU-JOP foi de 7.336 passageiros, praticamente a mesma de 2012 (7.962 passageiros) . Desta forma, os números que supostamente justificariam a necessidade de compra dos trens são bastante superiores à demanda real.
151. Nesse caso, a aquisição do material rodante não conseguiu demonstrar um benefício de aumento de demanda, apesar da modernização dos veículos. Segundo a auditoria, a razão para isso é a existência de apenas uma linha rodante com um único pátio em João Pessoa.
152. Contudo, em oitiva, a CBTU contestou a avaliação da auditoria e informou possuir quatro pontos de cruzamentos (peça 203, item não digitalizável - Resposta Ofício 179-2018 TCU, p. 17) e que parte da remodelação prevista para João Pessoa, que contempla três desvios na via permanente, já havia sido contratada com previsão de término para o final de 2018, o que proporcionaria redução do intervalo entres trens e incremento operacional (peça 176, p. 8, item 27 e peça 203, item não digitalizável - Resposta Ofício 179-2018 TCU, p. 4) . 
153. Nesse sentido, caberá à CBTU demonstrar em seu processo administrativo, antes de proceder à continuidade do contrato, que a aquisição do restante dos 50% dos VLTs ou de apenas alguma parte do contrato é oportuno, viável e adequado para cada um dos sistemas de Natal e João Pessoa.
154. Ademais, há que se avaliar a viabilidade do contrato, uma vez que foi informado pela CBTU que há frequentes contingenciamentos e restrições orçamentárias. Além disso, a Bom Sinal destacou o não pagamento referente a eventos já realizados, bem como atrasos frequentes, impactando seu processo de recuperação judicial (peça 204, p. 4-5, item 5) .
155. Questionada a esse respeito a CBTU, informou que (peça 219, p. 1) :
Confirmamos o interesse da CBTU em dar continuidade ao contrato, mantendo o mesmo suspenso, ao mesmo tempo solicitando da Bom Sinal que apresente e confirme igualmente seu interesse e condições técnicas de dar prosseguimento ao mesmo. Deve ser ressaltado que há orçamento disponível para a execução do contrato e que a CBTU mantém vigentes os empenhos dos valores contratados, preservando o orçamento destinado para abrigar as atividades contratuais, quando a Bom Sinal se encontrar novamente em situação de dar prosseguimento as suas obrigações contratuais. Deve ainda ser mencionado que os recursos financeiros são disponibilizados pelo Ministério supervisor gradualmente, à medida da execução contratual.
156. A CBTU esclareceu que não existe nenhum pagamento pendente e que o valor de R$ 177.848,35 retido refere-se à garantia de execução contratual, nos termos da decisão judicial da 2ª Vara da Comarca de Barbalha/CE, onde corre o processo de recuperação judicial da empresa Bom Sinal.
157. Assim, uma vez que foi demonstrado o interesse na continuidade do contrato, a CBTU deverá estabelecer um planejamento financeiro para honrar tempestivamente os pagamentos à contratada, em cumprimento ao § 3°, alínea b, inciso II, art. 73 da Lei 8.666/1993.
158. Desta forma, como a contratada também manifestou o interesse no prosseguimento da avença, propõe-se: (i) dar ciência à CBTU sobre a necessidade do Contrato 019-2012/DT respeitar o Estudo de Viabilidade Técnica e Econômica - EVTE, de forma que as aquisições de material rodante resultem no incremento da capacidade operacional do sistema e se deem na medida das disponibilidades da CBTU para a efetiva remuneração da empresa contratada, conforme estabelece a Lei 8.666/1993; bem como (ii) dar ciência ao atual Ministério da Economia para que passe a fazer, nos futuros contingenciamentos, avaliação global e sistêmica acerca dos investimentos em infraestrutura, tendo em vista a relação de interdependência de contratos financiados por ações e programas diferentes, em respeito ao princípio constitucional da eficiência da aplicação dos recursos públicos e ao controle disposto no art. 74, inc. II, da Constituição Federal - CF.
III.2 Superfaturamento Decorrente de Descompasso Físico-Financeiro Contratual
159. A equipe de auditoria apontou a ocorrência de superfaturamento no valor de R$ 8.148.069,62 (data-base outubro/2012) decorrente de descompasso físico-financeiro associado à suspensão da execução contratual, materializado em critérios de medição e pagamento adotados para o contrato que previam a realização de pagamentos antecipados à efetiva entrega dos trens à Companhia Brasileira de Trens Urbanos (CBTU) , em valores superiores à prática de mercado.
160. A CBTU, inicialmente, registrou trata-se de aquisição de bens e afirmou obediência ao Edital, ao contrato, aos seus Termos de Alteração e às práticas de mercado (peça 203, item não digitalizável - Resposta Ofício 179-2018 TCU, p. 25-26) .
161. A contratada também destacou o cumprimento do contrato conforme determinado (peça 204, p. 5, item 7) .
162. Para tanto, a Companhia contestou o superfaturamento resultante de um suposto descompasso entre o físico e financeiro, alegando que, por se tratar de aquisição de bens, as parcelas não têm por objetivo remunerar assertivamente as etapas, uma vez que os custos são desconhecidos e em geral são parte de reservas de propriedades intelectuais e estratégicas dos fabricantes (peça 203, item não digitalizável - Resposta Ofício 179-2018 TCU, p. 27) .
163. A Bom Sinal, por sua vez, afirmou que os critérios de medição dos itens anteriores à entrega dos VLTs possuem justificativa técnica e não representam antecipação de pagamento, por se tratarem de eventos de alta complexidade e custo, compatíveis com a prática do mercado, como: Documentação Técnica, Ensaios de Tipo, Treinamentos, Testes e PERT-CPM (peça 204, p. 5, 21, 33-36 e 59-60, itens 7, 50, 52-61 e 105-106) .
164. Ademais, os conceitos das etapas (eventos preliminares, fabricação, testes dinâmicos e eventos finais) esclarecem a metodologia de pagamentos. Os eventos preliminares são responsáveis pela diferença entre o físico e o financeiro, por representar as atividades e necessidades comuns a todos os veículos, entregues ou não (peça 203, item não digitalizável - Resposta Ofício 179-2018 TCU, p. 30) . Dessa maneira, não são remunerados por veículos, diferentemente das demais etapas. Assim, não é possível obter valores iguais entre os avanços físico e financeiro antes do término do contrato.
165. Além disso, os critérios de medição adotados no contrato já foram utilizados em outras aquisições, executadas e concluídas, como: VLTs de Fortaleza, VLTs de Recife e VLTs de Maceió, todos com valores inferiores aos adotados no mercado internacional (peça 204, p. 6, item 7) .
166. A tabela 3, exposta pela CBTU, também demonstra tratar-se de prática de mercado, estabelecendo comparações com os outros contratos mencionados pela equipe de auditoria, apresentando menor percentual de pagamento em eventos preliminares, com 18% (peça 203, item não digitalizável - Resposta Ofício 179-2018 TCU, p. 30-31) .
167. A Bom Sinal frisou que os critérios de medição pós-entrega dos VLTs diesel não podem ser comparados diretamente com contrato de fornecimento de trens elétricos (TUEs) por necessitarem de integração de alta complexidade com outros sistemas (peça 204, p. 5-6, item 7) . Porém a tabela acima contempla aquisições tanto de VLTs quanto de TUEs, sendo os percentuais em eventos finais compatíveis em sua maioria.
168. A tabela a seguir, elaborada pela Companhia, também demonstrou a situação do contrato em comento (50%) para esses empreendimentos mencionados pela equipe de auditoria. 
169. Convém pontuar que o Segundo Termo Aditivo alterou a forma de pagamento dos eventos de fabricação e dos testes dinâmicos, não interferindo nos eventos preliminares. Cabe esclarecer que os eventos de fabricação compõem a etapa de maior concentração de dispêndios financeiros, individualizados por veículos. Já os testes dinâmicos visam comprovar as características técnicas e de segurança operacional dos VLTs e são realizados antes da entrega à operação comercial, e em geral ocorrem nas linhas de fabricação. 
170. De toda forma, é possível perceber pela tabela apresentada que, mesmo alterando esses percentuais, isso não interferiu no percentual final executado, uma vez que esses eventos são remunerados por veículo. Ademais, percebe-se que o percentual adotado pela CBTU para os eventos preliminares é o menor dentre os editais analisados.
171. Por outro lado, a Bom Sinal procurou justificar as alterações do Segundo Termo Aditivo em razão dos atrasos dos pagamentos, por vezes superiores a 150 dias, que motivaram a desmobilização de 70% de sua equipe alocada ao Contrato 019/2012, além da realização de empréstimos bancários, que culminaram no seu pedido de recuperação judicial (peça 204, p. 37-38, 45, 62-64 itens 64-68, 77-78, 118-119) .
172. A Bom Sinal também contestou o item 94 do relatório de auditoria, em que o conceito de superfaturamento foi alterado em razão da "baixa probabilidade de ser retomado" o contrato pelo fato de a empresa estar em recuperação judicial (peça 204, p. 51, itens 89) . No entanto a empresa demonstra a sua operação e performance positiva por meio da Guia de Recolhimento de FGTS e de Informação à Previdência Social - GFIP, competência abril de 2018 (peça 204, p. 51-52, itens 90-91) e relatório do administrador judicial no processo de recuperação (peça 204, p. 52-53, itens 92-93) , não se configurando o superfaturamento.
173. A contratada contestou o prejuízo ao erário, alegando ainda manter em execução a garantia dos VLTs entregues, mesmo o contrato possuindo dívida de pagamentos que somam mais de 1,7 milhões. Contudo, esse valor já foi quitado, tendo sido retido pela CBTU apenas o montante referente à garantia contratual que não foi renovada, uma vez que a Bom Sinal se encontra em recuperação judicial (peça 219, p. 1) .
174. Dessa maneira, diante das justificativas apresentadas e dos elementos carreados aos autos, não é possível afirmar que houve superfaturamento do contrato, nem existência de recebimento superior ao que foi executado, uma vez que os eventos preliminares foram os responsáveis pelo descolamento entre o físico e o financeiro, contudo tendo seguido os termos contratuais, em percentual menor aos praticados pelo mercado. 
III.3 Indícios de Conluio e Direcionamento no Certame Licitatório
175. A equipe de auditoria observou em seu relatório indícios de conluio e de direcionamento da licitação, materializados em: (i) existência de possível proposta de cobertura, considerando as características estabelecidas nas Diretrizes para combater o conluio entre concorrentes em contratações públicas publicada pela Organização para a Cooperação e Desenvolvimento Econômico (OCDE) ; (ii) provável direcionamento acarretado por mudanças relevantes feitas na redação das cláusulas do edital de licitação relativas à habilitação econômico-financeira durante a fase interna do procedimento licitatório, em violação às disposições da Lei 12.462/2011 e da Constituição Federal de 1988; (iii) ausência de parcelamento, tratado em achado específico; e (iv) contratação dos VLTs para João Pessoa e Natal ocorrida simultaneamente com o procedimento licitatório para a aquisição de TUEs para Belo Horizonte, tendo sido constatados indícios de ocorrência de divisão de mercado, de acordo com o mesmo referencial da OCDE.
176. Preliminarmente, a CBTU e a Bom Sinal observaram que por determinação do antigo Ministério do Planejamento o regime do certame foi alterado de concorrência pública internacional (com base na Lei 8.666/1993) para RDC, mantendo-se seu histórico processual por questões de transparência. Argumentaram que a redução da exigência de capacidade econômica financeira teve por objetivo tornar a licitação mais atrativa e competitiva, com ganho em economia de escala (peça 203, item não digitalizável - Resposta Ofício 179-2018 TCU, p. 35 e peça 204, p. 14 e 15, 17, itens 25-27, 34-35) .
177. Porém, apesar de a audiência pública ter tido nove participantes e a CBTU ter reduzido em 70% a exigência de capital social, apenas duas proponentes participaram do certame, não se configurando muito atrativo.
178. No entanto, justificaram a baixa participação em razão do desinteresse das multinacionais em produzirem o objeto contratado, da restrição do mercado e do elevado percentual de proteção nacional aplicado (20%) , decorrente do Decreto nº 7.812, de 20/09/2012.
179. Observa-se que a redução na exigência de capital social mínimo feita no edital do RDC Presencial 1/2012 teve efeitos negativos, visto que a empresa vencedora da licitação, e posteriormente contratada, mostrou-se com dificuldades em cumprir com a avença, por causa da demora dos pagamentos da contratante. No entanto, se a contratada possuísse o capital mínimo estipulado inicialmente, talvez os atrasos não teriam tanto impacto na saúde financeira da empresa e esse cenário não teria se configurado.
180. Com relação à proposta de cobertura e ao direcionamento da licitação, a CBTU e a Bom Sinal se defenderam com o argumento de que a proposta vencedora teve desconto, bem como da impossibilidade da Bom Sinal em participar da licitação dos TUEs em BH, uma vez que não tinha capacidade técnica comprovada, capital social suficiente e interesse (peça 204, p. 7, item 9, p 12, itens 21 e 22) .
181. Assim, segundo as manifestações não seria razoável o entendimento de favorecimento, uma vez que a proposta da vencedora ficou inferior ao orçamento estabelecido. No entanto, apesar de o critério de julgamento ter como parâmetro o menor preço no modo fechado, as licitantes já tinham conhecimento do orçamento a ser adotado, pois havia sido divulgado parâmetro em audiência pública (peça 29, p. 7) . Como os valores adotados como parâmetro eram todos da contratada, não se tem o custo real, podendo em um cenário de gordura haver desconto (peça 27 e peça 30, p. 3) . Ademais, existem diversos casos conhecidos em que empresas em conluio davam proposta de cobertura e o desconto dava uma aparência de vantajosidade (ex: operação Lava-Jato da Polícia Federal, Corredor de Ônibus de Salvador/BA - Acórdão 639/2019-TCU-Plenário) . 
182. Com relação ao argumento de que a Bom Sinal não tinha capacidade técnica comprovada para participar do certame dos TUEs de BH, não se exclui a possibilidade de conluio / proposta de cobertura e indícios de direcionamento, pois as participantes já tinham conhecimento preliminar do orçamento referencial, não justificando apresentar valor superior ao divulgado na audiência pública, como fez a CAF (na ordem de 32% maior) . Além disso, o fato de a vencedora não poder participar da licitação de BH, não impediria que ela pudesse ter feito algum acordo com a outra empresa, fato noticiado diversas vezes na operação Lava-Jato, por meio dos acordos de leniência firmados entre o Ministério Público Federal e empresas (disponível em> http://www.cade.gov.br/noticias/cade-investiga-carteis-em-licitacoes-de-obras-e-servicos-de-infraestrutura-em-salvador-ba. Acesso em 29 jul. 2019) .
183. Assim, como destacado pela equipe de auditoria:
Considerando a licitação referente aos TUEs de Belo Horizonte, verifica-se que: (i) foram licitados contratos com valores financeiros similares; (ii) não houve participação de uma das empresas na outra licitação de valor similar; (iii) houve a apresentação de proposta muito acima do preço de referência pré-estabelecido. Todos esses fatos são indícios de combinação de propostas.
Essas particularidades acima descritas, de acordo com o referencial da OCDE "Diretrizes para combater o conluio entre concorrentes em contratações públicas", indicam a existência de preço de cobertura, de rodízio de propostas e de divisão de mercado, configurando as formas mais comuns de conluio entre concorrentes.
184. Nesse sentido, apesar de a empresa ter repudiado o teor da colaboração premiada celebrada entre o Ministério Público Federal e o Sr. Alberto Youssef (a qual afirma que o Sr. Francisco Colombo, ex-diretor-presidente da CBTU teria providenciado o pagamento de vantagens indevidas a agentes políticos por meio de recursos obtidos ilicitamente com contratos firmados pela CBTU, em particular, um contrato de "uma fábrica nacional no Nordeste, que a CBTU comprou muitos trens dela", peça 87, p. 2-3) ; bem como apesar de não haver elementos que demonstrem de forma inequívoca a ocorrência de conluio, assim como de direcionamento do certame; isto pode decorrer da sofisticação do conluio em licitações públicas, em que há escassez de evidências documentais. No entanto, ainda que não permaneçam os indícios de conluio pela falta de elementos comprobatórios, uma vez que as prerrogativas e as ferramentas de uma auditoria se diferem substancialmente daquelas dos inquéritos penais, os argumentos da CBTU e da Bom Sinal não são capazes de afastar todos os pontos apontados no relatório de auditoria e não elidem a possibilidade de conluio.
185. Dessa forma, será proposto enviar cópia do inteiro teor da decisão que vier a ser proferida à Procuradoria-Geral da República junto ao Supremo Tribunal Federal (STF) , para, caso entenda oportuno, analisar a pertinência das premissas de existência de possível proposta de cobertura, provável direcionamento resultante de alterações relativas à habilitação econômico-financeira durante a fase interna do procedimento licitatório dos VLTs para João Pessoa/PB e Natal/RN realizado simultaneamente com a aquisição de TUEs para a cidade de Belo Horizonte/MG. 
III.4 Ausência de Parcelamento do Objeto
186. A equipe de auditoria constatou no edital do RDC Presencial 001/2012 a ausência de parcelamento do objeto da licitação a despeito de a aquisição de vinte Veículos Leves de Transporte - VLTs em uma mesma contratação, para João Pessoa e Natal, aparentemente recomendar o parcelamento. Tal fato contrariaria o disposto no art. 4º, inc. VI da Lei 12.462/20111 - RDC - e a jurisprudência desta Corte de Contas, em especial, o Acórdão 1772/2009-TCU-Plenário e as Súmulas TCU 247 e 253.
187. No entanto, a CBTU apresentou justificativas para o não parcelamento do objeto. Esclareceu que no entendimento da Companhia seria a melhor opção, pois obteria (i) preços mais vantajosos, em razão da economia de escala da licitação (vinte VLTs) ; (ii) haveria uma uniformidade e padronização do equipamento a ser adquirido, em busca da economia e facilidades de manutenção, de aquisição de sobressalentes, de operação pela CBTU e treinamento da equipe; e (iii) maior atratividade à participação de fabricantes, face a um maior quantitativo demandado (peça 203, item não digitalizável - Resposta Ofício 179-2018 TCU, p. 38) .
188. Com relação aos preços mais vantajosos, em razão da economia de escala da licitação (vinte VLTs) , verificou-se desconto na ordem de 15% em relação ao preço estabelecido como parâmetro, confirmando a economia de escala na decisão da CBTU em contratar os VLTs para as duas cidades.
189. Quanto à uniformidade e à padronização do equipamento, realmente são fatores de atenção na busca da economia e da operacionalização. Assim, é possível conseguir facilidades de manutenção, de aquisição de sobressalentes, de operação e de treinamento da equipe, quando sua frota é uniforme e padronizada. Ainda, há ganhos administrativos e operacionais na medida em que há redução de processos e de riscos decorrentes da uniformização dos equipamentos a serem operados e mantidos.
190. No entanto, com relação ao aumento da atratividade à participação de fabricantes, pelo fato de o quantitativo ser maior, tal cenário não ocorreu. Segundo justificativas apresentadas, isso não se configurou devido ao elevado percentual de proteção nacional aplicado (20%) , decorrente do Decreto nº 7.812, de 20/09/2012, contemporâneo ao certame; bem como em razão do mercado de VLT diesel ser muito restrito.
191. Além disso, a CBTU demonstrou, por meio dos contratos referenciados pela equipe de auditoria, que não é prática de mercado a divisão em lote. Isto porque os veículos ferroviários possuem tecnologia de alta complexidade, de alto custo, e que necessitam de mão de obra especializada, de equipamentos e de ferramentas especiais para manutenção, além de material sobressalente e instalações adequadas às suas características.
192. Nesse sentido, verifica-se que não houve descumprimento do § 1º do art. 23 da Lei 8.666/1993, o qual estabelece que as compras sejam divididas em tantas parcelas quantas se comprovarem técnica e economicamente vantajosas, pois o eventual parcelamento do objeto poderia majorar os custos administrativos e operacionais, configurando ato antieconômico à Administração. Dessa forma, propõe-se acolher as razões de justificativas quanto à ausência de parcelamento.
CONCLUSÃO
193. Trata-se de auditoria realizada na Companhia Brasileira de Trens Urbanos - CBTU com o objetivo de fiscalizar a conformidade do Contrato 19/2012-DT firmado com a empresa Bom Sinal Indústria e Comércio Ltda., que teve por objeto a aquisição de vinte Veículos Leves sobre Trilhos - VLTs diesel, sendo oito para a cidade de João Pessoa/PB e doze para a cidade de Natal/RN, no valor de R$ 173.363.183,40.
194. Os principais achados de auditoria foram:
a) gestão irregular do empreendimento;
b) superfaturamento decorrente de descompasso físico-financeiro contratual; 
c) indícios de conluio e direcionamento no certame licitatório;
d) ausência de parcelamento do objeto.
195. Em razão do primeiro achado, foi concedida medida cautelar para a CBTU se abster de efetuar quaisquer pagamentos no bojo do Contrato 19-2012/DT, conforme Acórdão 1050/2018-TCU-Plenário. No entanto, após manifestação das partes, o Acórdão 1397/2018-TCU-Plenário reformou o subitem 9.1 do Acórdão 1050/2018-TCU-Plenário, concedendo medida cautelar apenas para os pagamentos de eventos vinculados a medições futuras de fornecimento dos VLTs ainda não entregues.
196. Além disso, em atendimento ao Acórdão 1050/2018-TCU-Plenário, foram feitas as oitivas da companhia contratante e da empresa. As manifestações apresentadas pela CBTU constam das peças 176 e 178 (cautelar) e peças 203, com respectivos itens não digitalizáveis, e 219 (oitiva) . Já as justificativas da Bom Sinal estão presentes às peças 200 e 201, de 5/6/2018, peças 204 e 205, de 15/6/2018, e peça 213, de 13/8/2018. 
197. Com relação ao primeiro achado, Gestão Irregular do Empreendimento, perceberam-se dificuldades decorrentes das restrições financeiras para implementação das obras civis destacadas no EVTE. Contudo, mesmo sem a conclusão das obras, verificou-se a possibilidade de utilização do material rodante licitado por meio da operação de VLTs acoplados para atender a população que carece do meio de transporte.
198. Assim, uma vez que foi demonstrado pela contratada e pela companhia contratante o interesse na continuidade do contrato, a CBTU deverá adotar providências para que a retomada do Contrato 019-2012/DT respeite o Estudo de Viabilidade Técnica e Econômica - EVTE, de forma que as aquisições de material rodante resultem no incremento da capacidade operacional do sistema e se deem na medida das disponibilidades da CBTU para a efetiva remuneração tempestiva da empresa contratada, em cumprimento ao § 3°, alínea b, inciso II, art. 73 da Lei 8.666/1993. Além disso, o atual Ministério da Economia deverá, nos futuros contingenciamentos, realizar uma avaliação global e sistêmica acerca dos investimentos em infraestrutura, tendo em vista a relação de interdependência de contratos financiados por ações e programas diferentes, em respeito ao princípio constitucional da eficiência da aplicação dos recursos públicos e ao controle disposto no art. 74, inc. II, da Constituição Federal - CF. (item III.1) 
199. No que concerne ao Superfaturamento Decorrente de Descompasso Físico-Financeiro Contratual, foi esclarecido que os eventos preliminares são os responsáveis pela diferença entre o físico e o financeiro, e representam as atividades e necessidades comuns a todos os veículos, entregues ou não. Dessa maneira, não são remunerados por veículos, diferentemente das demais etapas. No entanto, possuem justificativa técnica e não representam antecipação de pagamento, por se tratar de eventos de alta complexidade e custo, compatíveis com a prática do mercado e previstos contratualmente. Assim, não é possível obter valores iguais entre o físico e o financeiro antes do término do contrato. Além disso, não foi verificado superfaturamento, pois, apesar de a empresa estar em recuperação judicial, ela demonstrou que permanece em atividade e manifestou interesse em retomar o contrato. Nesse sentido, propõe-se acolher as razões de justificativa com relação ao superfaturamento decorrente de descompasso físico-financeiro contratual. (item III.2) 
200. No tocante ao achado Indícios de Conluio e Direcionamento no Certame Licitatório, apesar de a empresa ter repudiado o conteúdo da colaboração premiada celebrada entre o Ministério Público Federal e o Sr. Alberto Youssef, percebe-se que há indícios de direcionamento, com alterações relevantes na redação de cláusulas do edital de licitação relativas à habilitação econômico-financeira durante a fase interna do procedimento licitatório para contemplar a participação da contratada. Assim, ainda que não sejam identificadas evidências documentais que demonstrem de forma inequívoca a ocorrência de conluio, isso pode decorrer da sofisticação da prática adotada em licitações, em que fica difícil comprovar diretamente, principalmente ao considerarmos a diferença entre as prerrogativas e ferramentas de uma auditoria e aquelas dos inquéritos penais. Dessa forma, os argumentos da CBTU e da Bom Sinal não são capazes de afastar todos os pontos apontados no relatório de auditoria e não elidem a possibilidade de conluio. Para tanto, propõe-se enviar cópia do inteiro teor da decisão que vier a ser proferida à Procuradoria-Geral da República junto ao Supremo Tribunal Federal (STF) . (item III.3) 
201. Quanto à suposta Ausência de Parcelamento do Objeto, verifica-se em verdade que os procedimentos adotados tiveram por objetivo a economia de escala da licitação; maior atratividade à participação de fabricantes (apesar de não ter se concretizado) ; bem como a uniformização e a padronização dos equipamentos para conseguir facilidades de manutenção, de aquisição de sobressalentes, de operação e de treinamento da equipe, o que enseja maior economicidade e eficiência da Administração Pública, em respeito ao § 1º do art. 23 da Lei 8.666/1993. Nesse sentido, propõe-se acolher as razões de justificativa com relação à suposta ausência de parcelamento do objeto. (item III.4) 
202. Diante das análises das defesas apresentadas no exame técnico desta instrução, percebe-se que os indícios de irregularidade apontados na auditoria em sua maioria foram justificados. 
INFORMAÇÕES ADICIONAIS
203. Convém mencionar que tramita na 2ª Vara da Comarca de Barbalha/CE ação de Recuperação Judicial n° 0009671-51.2015.8.06.0043 da empresa Bom Sinal Indústria e Comércio LTDA, sendo proferida decisão judicial aos autos como forma alternativa de prestação de garantia de contrato o pagamento imediato dos valores devidos, com a retenção de 10% de cada fatura a título de caução, até o limite de 5% do valor residual do contrato, no total de R$ 3.848.662,67 (peça 176, p. 11-12 e peça 204, p. 9, item 13) .
204. Segundo a Bom Sinal, foi exarado acordão nos autos do Processo: 0625188-11.2017.8.06.0000 - Agravo de Instrumento. A decisão de lº grau foi mantida no que concerne à forma de prestação da garantia e foi determinado o pagamento dos valores devidos do Contrato 019/2012 (peça 204, p. 9, item 13) . Assim, a CBTU executou os pagamentos, não havendo faturas pendentes (peça 219, p. 2) .
205. De toda forma, convém enviar cópia da deliberação que vier a ser proferida nos presentes autos, acompanhada de seu relatório e voto, à Advocacia-Geral da União, a fim de que tome as medidas que entender cabíveis no âmbito do aludido processo de recuperação judicial; bem como à Controladoria-Geral da União (CGU) e ao Juízo da 2ª Vara de Falências e Recuperações Judiciais da Comarca de Barbalha/CE, para ciência, no interesse do processo n. 0009671-51.2015.8.06.0043, que trata da recuperação judicial da empresa Bom Sinal Indústria e Comércio LTDA.
206. Vale mencionar que as declarações do Sr. Alberto Youssef fundamentaram um pedido de abertura de inquérito feito pela Procuradoria-Geral da República junto ao Supremo Tribunal Federal (STF) . Esse pedido foi acolhido pelo então Ministro Teori Zavascki em 6 de março de 2015 (Petição 5.284/DF) e o inquérito tramita atualmente sob o n. Inq 3996 apensado ao Inq 3515, de relatoria do Ministro Marco Aurélio Mello.
PROPOSTA DE ENCAMINHAMENTO
207. Ante todo o exposto, submetemos os autos à consideração superior, propondo:
a) dar ciência à CBTU sobre a necessidade do Contrato 019-2012/DT respeitar o Estudo de Viabilidade Técnica e Econômica - EVTE, de forma que as aquisições de material rodante resultem no incremento da capacidade operacional do sistema e se deem na medida das disponibilidades da CBTU para a efetiva remuneração tempestiva da empresa contratada, conforme estabelece o § 3°, alínea b, inciso II, art. 73 da Lei 8.666/1993;
b) dar ciência ao atual Ministério da Economia sobre a necessidade de se fazer, nos futuros contingenciamentos, avaliação global e sistêmica acerca dos investimentos em infraestrutura, tendo em vista a relação de interdependência de contratos financiados por ações e programas diferentes, em respeito ao princípio constitucional da eficiência da aplicação dos recursos públicos e ao controle disposto no art. 74, inc. II, da CF;
c) encaminhar cópia do inteiro teor da decisão que vier a ser prolatada, acompanhada do respectivo relatório e voto, aos órgãos a seguir, para medidas consideradas cabíveis: 
c.1) Procuradoria-Geral da República junto ao Supremo Tribunal Federal (STF) ;
c.2) Advocacia-Geral da União, no interesse do processo n. 0009671-51.2015.8.06.0043, que trata da recuperação judicial da empresa Bom Sinal Indústria e Comércio LTDA;
c.3) Controladoria-Geral da União (CGU) ;
c.4) Juízo da 2ª Vara de Falências e Recuperações Judiciais da Comarca de Barbalha/CE, para ciência, no interesse do processo n. 0009671-51.2015.8.06.0043, que trata da recuperação judicial da empresa Bom Sinal Indústria e Comércio LTDA;
c.5) Secretaria Extraordinária de Operações Especiais em Infraestrutura do TCU. 
d) arquivar os presentes autos.
3.	Em atenção a referida instrução, prolatei o despacho da peça 224, a seguir transcrito, em que solicitei da unidade técnica complementação da sua instrução acerca da manutenção ou não da cautelar então vigente, bem como o esclarecimento de alguns outros pontos:
Cuidam os autos de auditoria realizada na Companhia Brasileira de Trens Urbanos (CBTU) , por meio da qual foi fiscalizado o Contrato 19/2012-DT firmado com a empresa Bom Sinal Indústria e Comércio Ltda., cujo objeto é a aquisição de vinte Veículos Leves sobre Trilhos (VLTs) a diesel, sendo oito para a cidade de João Pessoa/PB e doze para a cidade de Natal/RN, no valor de R$ 173.363.183,40.
2. Por meio do Acórdão 1050/2018-TCU-Plenário, posteriormente modificado pelo Acórdão 1397/2018-TCU-Plenário, foi concedida cautelar cuja redação final vigente apresenta o seguinte teor:
9.1 conceder medida cautelar, com base no art. 276 do Regimento Interno do TCU, para que a CBTU se abstenha de efetuar pagamentos no bojo do Contrato 19-2012/DT, relativos a eventos vinculados a medições futuras de fornecimento dos VLTs ainda não entregues, celebrado com a empresa Bom Sinal Indústria e Comércio Ltda., referente à aquisição de 20 VLTs para os sistemas de trens urbanos de João Pessoa e Natal, até que o Tribunal decida sobre o mérito da matéria.
3. Registra-se que, à época da prolação dos aludidos acórdãos, haviam sido entregues dez VLTs, sendo cinco para cada município, perfazendo uma execução física de 50%, enquanto a execução financeira se encontrava em 57%. Esse descompasso decorre dos critérios de medição, em que a empresa é remunerada à medida que vai concluindo etapas da produção de cada veículo.
4. Em sua última instrução (peça 221) , a Secretaria de Fiscalização de Infraestrutura Urbana (SeinfraUrbana) , propõe, além do arquivamento destes autos, expedir ciências à CBTU e ao Ministério da Economia acerca de medidas que entende necessária ao eficiente dispêndio de recursos públicos concernente à aquisição de VLTs com vista ao incremento da capacidade operacional do sistema que irá recebê-los.
5. Todavia, observo que a unidade técnica, ao propor o encerramento dos autos, não se manifestou de forma expressa acerca da manutenção ou revogação da medida cautelar ainda vigente, razão pela qual, restituo os autos à SeinfraUrbana para complemento da sua instrução de mérito.
6. Deve-se atualizar também a instrução na parte em que informa que já havia sido contratada parte da remodelação prevista para João Pessoa/PB (§§30 e 152) , que contempla três desvios na via permanente, com previsão de término para o final de 2018. Não há notícia nos autos da conclusão dessas intervenções na via permanente de João Pessoa/PB, fato que pode ser determinante para a liberação da aquisição do restante dos VLTs para o referido município.
7. Outro ponto que merece ser enfrentado pela unidade especializada refere-se ao argumento da CBTU em que informa que Natal e João Pessoa já adotam a opção de operação com VLTs acoplados (§ 37) , configuração que, em tese, permitiria a utilização dos vinte VLTs contratados. Todavia, há uma obscuridade no referido argumento. Como é possível essas localidades utilizarem essa configuração se ainda não foram entregues os dez VTLs pendentes de fabricação.
8. Por fim, requeiro urgência na devolução dos autos ao meu gabinete, ao considerar que há empresa em recuperação judicial cuja sobrevivência depende do deslinde destes autos, e que há a possibilidade, conforme resposta da CBTU, de a população dessas duas cidades serem beneficiadas desde já com a utilização de comboio duplo, configuração que permitiria a utilização dos 20 VLTs contratados.
9. Com vistas a celeridade dos autos, autorizo a unidade técnica a obter informações junto à CBTU de forma expedita, podendo ser inclusive por email.
4.	Em atendimento ao despacho acima, a unidade técnica complementou sua manifestação anterior com as instruções das peças 228 e 238. A seguir transcreve-se a instrução da peça 228:
Cuidam os autos de auditoria realizada na Companhia Brasileira de Trens Urbanos - CBTU com o objetivo de fiscalizar a conformidade do Contrato 19/2012-DT firmado com a empresa Bom Sinal Indústria e Comércio Ltda., que teve por objeto a aquisição de vinte Veículos Leves sobre Trilhos - VLTs diesel, sendo oito para a cidade de João Pessoa/PB e doze para a cidade de Natal/RN, no valor de R$ 173.363.183,40.
HISTÓRICO
2. A auditoria, ocorrida no período de 10/1/2018 a 23/3/2018, destacou os seguintes achados (peça 171) :
a) gestão irregular do empreendimento;
b) superfaturamento decorrente de descompasso físico-financeiro contratual;
c) indícios de conluio e direcionamento no certame licitatório;
d) ausência de parcelamento do objeto.
3. Com relação ao primeiro achado foi concedida medida cautelar para a CBTU se abster de efetuar quaisquer pagamentos no bojo do Contrato 19-2012/DT, conforme Acórdão 1050/2018-TCU-Plenário, de relatoria do Ministro Vital do Rêgo.
4. Além disso, o Acórdão 1050/2018-TCU-Plenário resolveu promover as oitivas da CBTU e da Bom Sinal para tratar das demais constatações.
5. Quanto à medida cautelar, a CBTU apresentou argumentos, mas manifestou-se estar de acordo com a medida (peças 176 e 178) . Já a empresa Bom Sinal Indústria e Comércio Ltda. interpôs agravo (peças 200 e 201) em face do Acórdão 1050/2018-TCU-Plenário em que solicitou a sua reforma, de maneira que a CBTU se abstivesse de efetuar apenas os pagamentos de eventos vinculados a medições futuras de fornecimento dos VLTs ainda não entregues no bojo do Contrato 19/2012/DT. Nesse sentido, o colegiado no Acórdão 1397/2018-TCU-Plenário, de relatoria do Ministro Marcos Bemquerer, deu provimento de forma a alterar o subitem 9.1 do Acórdão 1050/2018-TCU-Plenário nos termos solicitados.
6. Com esse cenário, a Secretaria de Fiscalização de Infraestrutura Urbana (SeinfraUrbana) analisou as respostas às oitivas (peças 203, 204, 205, 213 e 219) e apresentou manifestação por meio da peça 221.
7. No entanto, o Ministro Relator Vital do Rêgo solicitou alguns esclarecimentos (peça 224) , quais sejam:
a) manifestação de forma expressa acerca da manutenção ou revogação da medida cautelar ainda vigente (§ 5°) ;
b) atualização de informação acerca da remodelação prevista para João Pessoa/PB (§ 6) ; e
c) esclarecimentos sobre a adoção de operação com VLTs acoplados (§ 7°) .
8. Nesse sentido, serão tratados a seguir os pontos suscitados pelo ministro.
EXAME TÉCNICO
I. Medida cautelar
9. A instrução anterior (peça 221) propôs o encerramento dos autos. No entanto, considerando as novas informações, registra-se como proposta manter a medida cautelar, adotada por meio do Acórdão 1050/2018-TCU-Plenário, no sentido de que a CBTU se abstenha de efetuar pagamentos no bojo do Contrato 19-2012/DT, relativos a eventos vinculados a medições futuras de fornecimento dos VLTs ainda não entregues, celebrado com a empresa Bom Sinal Indústria e Comércio Ltda., referente à aquisição de 20 VLTs para os sistemas de trens urbanos de João Pessoa e Natal.
10. Essa proposta de manutenção da cautelar busca resguardar a administração uma vez que não foram elididas as questões que ensejaram sua concessão, já que a malha não comportará ainda todos os VLTs, uma vez que não foram concluídos os desvios em João Pessoa/PB, como será tratado a seguir.
11. Somado a isso, vale destacar que o cenário atual é de incertezas, considerando o presente momento em que o governo federal qualifica a companhia no âmbito do Programa de Parcerias de Investimentos da Presidência da República (PPI) e do Plano Nacional de Desestatização (PND) , com um possível leilão da CBTU até meados de 2021, conforme Resolução 60, de 8/5/2019, Conselho do Programa de Parcerias de Investimentos da Presidência da República (CPPI) (peça 226) e Decreto 9.999/2019.
12. Desta maneira, não se justificaria a aquisição dos demais trens previstos no contrato, uma vez que a até entrega efetiva dos bens, que demandam a importação de componentes, montagem, comissionamento, decorreria um prazo superior aquele previsto até a desestatização da empresa. Além disso, corre-se o risco em se investir na aquisição de bem que não seja plenamente aderente ao interesse do futuro operador dos sistemas, o que resultaria em desperdício de recursos públicos.
13. Assim, em adição aos motivos da medida cautelar já aprovada por meio do Acórdão 1397/2018-TCU-Plenário, propõe-se acrescentar o fato da inclusão da empresa no Plano Nacional de Desestatização (PND) para que a CBTU se abstenha de efetuar pagamentos no bojo do Contrato 19-2012/DT, relativos a eventos vinculados a medições futuras de fornecimento dos VLTs ainda não entregues, celebrado com a empresa Bom Sinal Indústria e Comércio Ltda., referente à aquisição de 20 VLTs para os sistemas de trens urbanos de João Pessoa e Natal, até que o Tribunal decida sobre o mérito da matéria.
14. Impende ressaltar que a inclusão da empresa no PND impõe aos seus administradores que a gestão conduzida pela CBTU passe a ter que observar os dispositivos previstos na legislação federal, em especial aquelas dispostas nos artigos 47 e 59 do Decreto 2.594, de 15 de maio de 1998:
Art. 47. A partir de sua inclusão no PND, a sociedade não poderá:
I - alienar elementos do seu ativo permanente ou adquirir bens que nele venham a ser registrados sem prévia autorização do CND, exceto os necessários à manutenção e operação da empresa; (grifos acrescidos) 
Art. 59. Sem prejuízo da vinculação de que trata o Decreto nº 9.660, de 1º de janeiro de 2019, as empresas incluídas no PND e as empresas titulares de participações acionárias incluídas no referido Programa ficarão administrativamente subordinadas ao Ministério da Economia, que, no âmbito de suas competências, adotará as medidas necessárias à efetivação dos processos de desestatização. (Redação dada pelo Decreto nº 10.006, de 2019) 
15. Desta maneira, considera-se que a opção pela continuidade ou não do Contrato 19-2012/DT, depende fundamentalmente de decisão do Ministério da Economia que deverá ser ouvido em oitiva para se pronunciar a respeito do contrato.
II. Remodelação prevista para João Pessoa/PB
16. Com relação à remodelação prevista para João Pessoa/PB (peça 221, §§30 e 152) , que contempla três desvios na via permanente, com previsão de término para o final de 2018, foi solicitado à CBTU que se manifestasse sobre a conclusão da obra. 
17. Nesse sentido, a companhia informou que atualmente o sistema opera apenas com um desvio, inviabilizando a utilização de mais de dois veículos simultaneamente e que as obras, firmadas por meio do Contrato 004-2018/DT no valor de R$ 3.589.960,60 com a Empresa Alberoni & Arruda, tiveram início em julho de 2018, com prazo inicial de execução de 180 dias. Porém por problemas diversos foram celebrados quatro aditivos alterando o valor para R$ 3.506.978,07, com consequente prorrogação até julho de 2019. 
18. Todavia, segundo a CBTU, a contratada paralisou unilateralmente a execução das obras em 6/5/2019 tendo executado 27% do escopo, com a inicialização das obras dos três desvios, contudo, sem nenhum dos desvios em condições de serem utilizados. Assim, está em tramitação na CBTU processo administrativo a fim de fundamentar as medidas judiciais em razão do descumprimento contratual. 
19. Para a retomada das obras, após a formalização do distrato, a companhia pretende convocar a empresa que apresentou a segunda melhor proposta; bem como alternativamente, caso a continuidade do processo licitatório não logre êxito, a CBTU já está elaborando termo de referência para nova licitação. Para tanto, caso seja necessário novo certame, estima-se que até janeiro de 2020 seja possível iniciar um novo contrato, com prazo de execução de seis meses. Assim, a expectativa é de que os desvios na via permanente estejam concluídos até o início do segundo semestre de 2020 (peça 225) .
III. Operação com VLTs acoplados
20. No que concerne à operação com VLTs acoplados (peça 221, §§ 37, 145-147) , foi verificado que a CBTU já adota essa forma de operação com o quantitativo de VLTs existente, pois maximiza o número de usuários atendidos, principalmente nos horários de maior movimento. Ou seja, mesmo sem a entrega de todos os trens é possível a utilização dessa maneira, colocando mais veículos simultaneamente. 
21. Assim, conforme registrado pela companhia, as vias de Natal podem operar com até quatro composições com dois VLTs acoplados, totalizando oito VLTs em uso, apesar de atualmente contar com apenas cinco para efetivo uso e substituições. 
22. Já João Pessoa tem utilizado dois veículos simultaneamente e funcionará, após a conclusão das obras, com duas composições com dois VLTs, totalizando quatro em efetivo uso, e mais quatro para as substituições (abastecimento (um VLT) , manutenção preventiva (um VLT) e reserva operacional (dois VLTs) ) (peça 176, p. 9-10 e peça 203, item não digitalizável - Resposta Ofício 179-2018 TCU, p. 6-7) .
CONCLUSÃO
23. Registra-se que os pontos suscitados pelo ministro se referem apenas ao item III.1 (Gestão Irregular do Empreendimento) da instrução constante da peça 221.
24. Nesse sentido, propõe-se (i) manter a medida cautelar, adotada por meio do Acórdão 1050/2018-TCU-Plenário e (ii) considerando o lapso temporal da auditoria e os novos desdobramentos da desestatização, realizar oitiva do Ministério da Economia, que deverá ouvir a CBTU previamente, para se pronunciar quanto: (a)  necessidade do órgão para proceder o encerramento do contrato ou sua continuidade, com a aquisição do restante dos 50% dos VLTs ou de apenas alguma parte; (b)  existência de orçamento e financeiro para a continuidade da aquisição, esclarecendo sobre a existencia de restos a pagar; e (c) situação atual do Contrato 004-2018/DT referente aos desvios de João Pessoa/PB. 
25. Vale esclarecer que ficam mantidas em sua integralidade os demais itens analisados (peça 221, p. 28-29) e suas respectivas propostas de encaminhamento.
199. No que concerne ao Superfaturamento Decorrente de Descompasso Físico-Financeiro Contratual, foi esclarecido que os eventos preliminares são os responsáveis pela diferença entre o físico e o financeiro, e representam as atividades e necessidades comuns a todos os veículos, entregues ou não. Dessa maneira, não são remunerados por veículos, diferentemente das demais etapas. No entanto, possuem justificativa técnica e não representam antecipação de pagamento, por se tratarem de eventos de alta complexidade e custo, compatíveis com a prática do mercado e previstos contratualmente. Assim, não é possível obter valores iguais entre o físico e o financeiro antes do término do contrato. Além disso, não foi verificado superfaturamento, pois, apesar de a empresa estar em recuperação judicial, ela demonstrou que permanece em atividade e manifestou interesse em retomar o contrato. Nesse sentido, propõe-se acolher as razões de justificativa com relação ao superfaturamento decorrente de descompasso físico-financeiro contratual. (item III.2) 
200. No tocante ao achado Indícios de Conluio e Direcionamento no Certame Licitatório, apesar de a empresa ter repudiado o conteúdo da colaboração premiada celebrada entre o Ministério Público Federal e o Sr. Alberto Youssef, percebe-se que há indícios de direcionamento, com alterações relevantes na redação de cláusulas do edital de licitação relativas à habilitação econômico-financeira durante a fase interna do procedimento licitatório para contemplar a participação da contratada. Assim, ainda que não sejam identificadas evidências documentais que demonstrem de forma inequívoca a ocorrência de conluio, isso pode decorrer da sofisticação da prática adotada em licitações, em que fica difícil comprovar diretamente, principalmente ao considerarmos a diferença entre as prerrogativas e ferramentas de uma auditoria e aquelas dos inquéritos penais. Dessa forma, os argumentos da CBTU e da Bom Sinal não são capazes de afastar todos os pontos apontados no relatório de auditoria e não elidem a possibilidade de conluio. Para tanto, propõe-se enviar cópia do inteiro teor da decisão que vier a ser proferida à Procuradoria-Geral da República junto ao Supremo Tribunal Federal (STF) . (item III.3) 
201. Quanto à suposta Ausência de Parcelamento do Objeto, verifica-se em verdade que os procedimentos adotados tiveram por objetivo a economia de escala da licitação; maior atratividade à participação de fabricantes (apesar de não ter se concretizado) ; bem como a uniformização e a padronização dos equipamentos para conseguir facilidades de manutenção, de aquisição de sobressalentes, de operação e de treinamento da equipe, o que enseja maior economicidade e eficiência da Administração Pública, em respeito ao § 1º do art. 23 da Lei 8.666/1993. Nesse sentido, propõe-se acolher as razões de justificativa com relação à suposta ausência de parcelamento do objeto. (item III.4) 
PROPOSTA DE ENCAMINHAMENTO
26. Ante todo o exposto, considerando apenas as propostas da atual instrução, submetemos os autos à consideração superior, propondo:
a) manter a medida cautelar, adotada por meio do Acórdão 1050/2018-TCU-Plenário, no sentido de que a CBTU se abstenha de efetuar pagamentos no bojo do Contrato 19-2012/DT, relativos a eventos vinculados a medições futuras de fornecimento dos VLTs ainda não entregues, celebrado com a empresa Bom Sinal Indústria e Comércio Ltda., referente à aquisição de 20 VLTs para os sistemas de trens urbanos de João Pessoa e Natal; e
b) realizar oitiva do Ministério da Economia, que deverá ouvir a CBTU previamente, para que se pronuncie quanto: (a)  necessidade do órgão para proceder o encerramento do contrato ou sua continuidade, com a aquisição do restante dos 50% dos VLTs ou de apenas alguma parte; (b)  existência de orçamento e financeiro para a continuidade da aquisição, esclarecendo sobre a existencia de restos a pagar; (c) situação atual do Contrato 004-2018/DT referente aos desvios de João Pessoa/PB.
5.	A instrução da peça 238, a seguir transcrita, teve por finalidade analisar a oitiva proposta na instrução anterior ao Ministério da Economia:
Cuidam os autos de auditoria realizada no âmbito do Fiscobras 2018 na Companhia Brasileira de Trens Urbanos - CBTU com o objetivo de fiscalizar a conformidade do Contrato 19/2012-DT firmado com a empresa Bom Sinal Indústria e Comércio Ltda., que teve por objeto a aquisição de vinte Veículos Leves sobre Trilhos - VLTs diesel, sendo oito para a cidade de João Pessoa/PB e doze para a cidade de Natal/RN, no valor de R$ 173.363.183,40.
HISTÓRICO
2. A auditoria, ocorrida no período de 10/1/2018 a 23/3/2018, destacou os seguintes achados (peça 171) :
a) gestão irregular do empreendimento;
b) superfaturamento decorrente de descompasso físico-financeiro contratual;
c) indícios de conluio e direcionamento no certame licitatório;
d) ausência de parcelamento do objeto.
3. Com relação ao primeiro achado foi concedida medida cautelar para a CBTU se abster de efetuar quaisquer pagamentos no bojo do Contrato 19-2012/DT, conforme Acórdão 1050/2018-TCU-Plenário, de relatoria do Ministro Vital do Rêgo.
4. Além disso, o Acórdão 1050/2018-TCU-Plenário promoveu as oitivas da CBTU e da Bom Sinal para tratar das demais constatações.
5. Quanto à medida cautelar, a CBTU apresentou argumentos, mas manifestou-se estar de acordo com a medida (peças 176 e 178) . Já a empresa Bom Sinal Indústria e Comércio Ltda. interpôs agravo (peças 200 e 201) em face do Acórdão 1050/2018-TCU-Plenário em que solicitou a sua reforma, de maneira que a CBTU se abstivesse de efetuar apenas os pagamentos de eventos vinculados a medições futuras de fornecimento dos VLTs ainda não entregues no bojo do Contrato 19/2012/DT. Nesse sentido, o colegiado, no Acórdão 1397/2018-TCU-Plenário, de relatoria do Ministro Marcos Bemquerer, deu provimento de forma a alterar o subitem 9.1 do Acórdão 1050/2018-TCU-Plenário nos termos solicitados.
6. Com esse cenário, a Secretaria de Fiscalização de Infraestrutura Urbana (SeinfraUrbana) analisou as respostas às oitivas (peças 203, 204, 205, 213 e 219) e apresentou manifestação por meio da peça 221.
7. No entanto, o Ministro Relator Vital do Rêgo solicitou alguns esclarecimentos (peça 224) .
8. Assim, considerando o novo contexto em que a CBTU foi incluída no Programa de Parcerias de Investimentos da Presidência da República (PPI) e do Plano Nacional de Desestatização (PND) , com um possível leilão até meados de 2021, foi elaborada instrução (peça 228) que buscou tratar os pontos suscitados pelo ministro, sintetizados a seguir.
8.1. Quanto à manifestação de forma expressa acerca da manutenção ou revogação da medida cautelar ainda vigente foi proposta a manutenção da cautelar para resguardar a administração uma vez que não foram elididas as questões que ensejaram sua concessão, já que a malha não comportará ainda todos os VLTs, uma vez que não foram concluídos os desvios em João Pessoa/PB; bem como diante do cenário de incertezas a respeito do futuro das operações da CBTU, considerando a qualificação da companhia no PND (peça 228; p. 2-3) .
8.2. Com relação à atualização de informação acerca da remodelação prevista para João Pessoa/PB a companhia informou que atualmente o sistema opera apenas com um desvio, inviabilizando a utilização de mais de dois veículos simultaneamente e que as obras, firmadas por meio do Contrato 004-2018/DT no valor de R$ 3.589.960,60, foram paralisadas unilateralmente pela contratada em 6/5/2019, com execução de 27% do escopo, mas sem nenhum dos desvios em condições de serem utilizados. Para tanto, após a formalização do distrato, a companhia pretende convocar a empresa que apresentou a segunda melhor proposta; bem como alternativamente, caso a continuidade do processo licitatório não logre êxito, a CBTU já está elaborando termo de referência para nova licitação (peça 228; p. 3) .
8.3. No que se refere aos esclarecimentos sobre a adoção de operação com VLTs acoplados, a unidade técnica informou que a CBTU já adota essa forma de operação com o quantitativo de VLTs existente, pois maximiza o número de usuários atendidos, principalmente nos horários de maior movimento. Ou seja, mesmo sem a entrega de todos os trens o sistema já permite a utilização dessa maneira, colocando mais veículos simultaneamente (peça 228; p. 4) .
9. Por fim, como proposta, a referida instrução apresentou os seguintes pontos (peça 228; p. 5) :
a) manter a medida cautelar, adotada por meio do Acórdão 1050/2018-TCU-Plenário, no sentido de que a CBTU se abstenha de efetuar pagamentos no bojo do Contrato 19-2012/DT, relativos a eventos vinculados a medições futuras de fornecimento dos VLTs ainda não entregues, celebrado com a empresa Bom Sinal Indústria e Comércio Ltda., referente à aquisição de 20 VLTs para os sistemas de trens urbanos de João Pessoa e Natal; e
b) realizar oitiva do Ministério da Economia, que deverá ouvir a CBTU previamente, para que se pronuncie quanto: (a)  necessidade do órgão para proceder o encerramento do contrato ou sua continuidade, com a aquisição do restante dos 50% dos VLTs ou de apenas alguma parte; (b)  existência de orçamento e financeiro para a continuidade da aquisição, esclarecendo sobre a existencia de restos a pagar; (c) situação atual do Contrato 004-2018/DT referente aos desvios de João Pessoa/PB.
10. Em resposta à oitiva o Ministério da Economia encaminhou esclarecimentos que constam das peças 232-234 e que serão tratados no exame técnico.
EXAME TÉCNICO
11. O Ministério da Economia, instado a se manifestar encaminhou Nota Informativa SEI n. 8493/2020/ME, elaborada pela Secretaria de Coordenação e Governança das Empresas Estatais (Sest) (peça 233) e a Nota Técnica SEI n. 14639/2020/ME, elaborada pela Secretaria de Orçamento Federal (Sof) (peça 234) .
12. A Sest alega que ao tomar conhecimento solicitou manifestação das áreas técnicas do Ministério da Economia, que afirmaram não possuírem qualquer informação a respeito da aquisição dos VLTs para João Pessoa e Natal (Contrato 19/2012-DT) e dos desvios de João Pessoa (peça 233) .
13. Da mesma forma, a Sest encaminhou ofício à CBTU e nota informativa à Sof para posicionamento. Para tanto, as alíneas que se seguem trazem os argumentos apresentados pela CBTU e Sof quanto às questões solicitadas por esse Tribunal.
 (a)  necessidade do órgão para proceder o encerramento do contrato ou sua continuidade, com a aquisição do restante dos 50% dos VLTs ou de apenas alguma parte
14. A CBTU confirmou seu interesse em dar continuidade ao contrato, com a aquisição do restante dos 50% dos VLTs. Alegou já possuir os projetos de modernização para os sistemas ferroviários de Natal e João Pessoa, que contemplam melhorias na qualidade do serviço à população local que resolverão pendências como a superlotação nos sistemas.
 (b)  existência de orçamento e financeiro para a continuidade da aquisição, esclarecendo sobre a existencia de restos a pagar
15. A CBTU informou que o empenho do referido contrato teve seu RAP cancelado em 31/12/2019, por força de decreto. Alertou que o valor bloqueado foi de R$ 108.687.392,87, sendo de vital importância para a aquisição do material rodante que ainda não foi entregue.
16. A Sof, por sua vez, informou que inexiste na Lei Orçamentária Anual de 2020 recursos disponíveis na ação "10SS - Apoio a Sistemas de Transporte Público Coletivo Urbano", no âmbito da CBTU. No entanto, registrou a existência de Restos a Pagar de Exercícios Anteriores nos valores de R$ 2.982.803,00 e R$ 699.692,00 destinados para aquela finalidade, para os municípios de João Pessoa/PB e Natal/RN, respectivamente, cuja execução financeira dependerá da disponibilidade do órgão executor. Acrescentou que apesar de não estarem previstos recursos no presente exercício, o Ministério do Desenvolvimento Regional poderá solicitar crédito adicional de modo a dar continuidade ao processo de aquisição de VLTs, caso necessário, obedecendo as regras e o processo orçamentário de solicitação de créditos adicionais.
 (c) situação atual do Contrato 004-2018/DT referente aos desvios de João Pessoa/PB.
17. A CBTU informou à Sest que atualmente a obra referente aos desvios de João Pessoa/PB encontra-se paralisada em virtude do abandono, unilateral, pela empresa contratada, desde maio de 2019. O contrato foi rescindido, depois de esgotadas as tratativas administrativas e a CBTU iniciou o processo para o chamamento da segunda colocada, para a retomada da obra. 
18. Por fim, a Sest registrou que a temática em questão não envolve suas competências (Anexo I, art. 98 e seguintes do Decreto 9.745/2019, alterado pelo Decreto 10.072, de 18 de outubro de 2019) e que não possui informações acerca do Contrato19-2012/DT ou quaisquer negócios jurídicos firmados entre a Companhia Brasileira de Trens Urbanos - CBTU e a Bom Sinal Indústria e Comércio Ltda. A secretaria afirma que por envolver questões contratuais atinentes às atividades finalísticas da CBTU, a empresa possui autonomia administrativa e operacional (Decreto-Lei 200/1967, art. 26, IV e Lei 13.303/2016, arts. 89 e 90) (peça 233, p. 3) .
19. No entanto, apesar do posicionamento da Sest, ressalta-se que a inclusão da CBTU no Plano Nacional de Desestatização (PND) impõe aos seus administradores que a gestão passe a ter que observar os dispositivos previstos na legislação federal, em especial aquelas dispostas nos artigos 47 e 59 do Decreto 2.594, de 15 de maio de 1998:
Art. 47. A partir de sua inclusão no PND, a sociedade não poderá:
I - alienar elementos do seu ativo permanente ou adquirir bens que nele venham a ser registrados sem prévia autorização do CND, exceto os necessários à manutenção e operação da empresa; (grifos acrescidos) 
Art. 59. Sem prejuízo da vinculação de que trata o Decreto nº 9.660, de 1º de janeiro de 2019, as empresas incluídas no PND e as empresas titulares de participações acionárias incluídas no referido Programa ficarão administrativamente subordinadas ao Ministério da Economia, que, no âmbito de suas competências, adotará as medidas necessárias à efetivação dos processos de desestatização.     (Redação dada pelo Decreto 10.006, de 2019) 
20. Assim, considera-se que o Ministério da Economia no âmbito desse cenário possui responsabilidade administrativa quanto aos atos de gestão da CBTU até a efetivação dos processos de desestatização. 
21. Ademais, a citada legislação é taxativa, estabelecendo que a aquisição de bens apenas poderá ocorrer para a manutenção e operação da empresa.
22. Nesse sentido, com vistas ao atendimento legal, a fim de mitigar os riscos de se investir na aquisição de bem que não seja plenamente aderente ao interesse do futuro operador dos sistemas, o que resultaria em desperdício de recursos públicos, propõe-se manter a medida cautelar.
23. Essa proposta de manutenção da cautelar busca resguardar a administração visto que não foram elididas as questões que ensejaram sua concessão, já que a malha não comportará ainda todos os VLTs, uma vez que não foram concluídos os desvios em João Pessoa/PB. Acrescido a isso destaca-se o atual cenário de incertezas, considerando a qualificação da companhia no âmbito do Programa de Parcerias de Investimentos da Presidência da República (PPI) e do Plano Nacional de Desestatização (PND) , com um possível leilão da CBTU até meados de 2021 (peça 226) e o Decreto 9.999/2019.
24. Assim, como indicado na instrução anterior (peça 228) , em adição aos motivos da medida cautelar já aprovada por meio do Acórdão 1050/2018-TCU-Plenário e reformulado pelo Acórdão 1397/2018-TCU-Plenário, propõe-se acrescentar o fato da inclusão da empresa no Plano Nacional de Desestatização (PND) para que a CBTU se abstenha de efetuar pagamentos no bojo do Contrato 19-2012/DT, relativos a eventos vinculados a medições futuras de fornecimento dos VLTs ainda não entregues, celebrado com a empresa Bom Sinal Indústria e Comércio Ltda., referente à aquisição de 20 VLTs para os sistemas de trens urbanos de João Pessoa e Natal, até que o Tribunal decida sobre o mérito da matéria após a definição sobre a desestatização da companhia.
CONCLUSÃO
25. Considerando as manifestações apresentadas nessa oitiva, bem como o cenário de inclusão da CBTU no PND e a manutenção dos motivos que ensejaram a cautelar, propõe-se manter a medida cautelar adotada por meio do Acórdão 1050/2018-TCU-Plenário. 
26. Vale ressaltar que os pontos trazidos se referem apenas ao item III.1 (Gestão Irregular do Empreendimento) da instrução constante da peça 221, ficando mantidos em sua integralidade os demais itens analisados (peça 221, p. 28-29) e suas respectivas propostas de encaminhamento:
199. No que concerne ao Superfaturamento Decorrente de Descompasso Físico-Financeiro Contratual, foi esclarecido que os eventos preliminares são os responsáveis pela diferença entre o físico e o financeiro, e representam as atividades e necessidades comuns a todos os veículos, entregues ou não. Dessa maneira, não são remunerados por veículos, diferentemente das demais etapas. No entanto, possuem justificativa técnica e não representam antecipação de pagamento, por se tratarem de eventos de alta complexidade e custo, compatíveis com a prática do mercado e previstos contratualmente. Assim, não é possível obter valores iguais entre o físico e o financeiro antes do término do contrato. Além disso, não foi verificado superfaturamento, pois, apesar de a empresa estar em recuperação judicial, ela demonstrou que permanece em atividade e manifestou interesse em retomar o contrato. Nesse sentido, propõe-se acolher as razões de justificativa com relação ao superfaturamento decorrente de descompasso físico-financeiro contratual. (item III.2) 
200. No tocante ao achado Indícios de Conluio e Direcionamento no Certame Licitatório, apesar de a empresa ter repudiado o conteúdo da colaboração premiada celebrada entre o Ministério Público Federal e o Sr. Alberto Youssef, percebe-se que há indícios de direcionamento, com alterações relevantes na redação de cláusulas do edital de licitação relativas à habilitação econômico-financeira durante a fase interna do procedimento licitatório para contemplar a participação da contratada. Assim, ainda que não sejam identificadas evidências documentais que demonstrem de forma inequívoca a ocorrência de conluio, isso pode decorrer da sofisticação da prática adotada em licitações, em que fica difícil comprovar diretamente, principalmente ao considerarmos a diferença entre as prerrogativas e ferramentas de uma auditoria e aquelas dos inquéritos penais. Dessa forma, os argumentos da CBTU e da Bom Sinal não são capazes de afastar todos os pontos apontados no relatório de auditoria e não elidem a possibilidade de conluio. Para tanto, propõe-se enviar cópia do inteiro teor da decisão que vier a ser proferida à Procuradoria-Geral da República junto ao Supremo Tribunal Federal (STF) . (item III.3) 
201. Quanto à suposta Ausência de Parcelamento do Objeto, verifica-se em verdade que os procedimentos adotados tiveram por objetivo a economia de escala da licitação; maior atratividade à participação de fabricantes (apesar de não ter se concretizado) ; bem como a uniformização e a padronização dos equipamentos para conseguir facilidades de manutenção, de aquisição de sobressalentes, de operação e de treinamento da equipe, o que enseja maior economicidade e eficiência da Administração Pública, em respeito ao § 1º do art. 23 da Lei 8.666/1993. Nesse sentido, propõe-se acolher as razões de justificativa com relação à suposta ausência de parcelamento do objeto. (item III.4) 
PROPOSTA DE ENCAMINHAMENTO
27. Ante todo o exposto, submetemos os autos à consideração superior, propondo:
a) manter a medida cautelar adotada por meio do Acórdão 1050/2018-TCU-Plenário, no sentido de que a CBTU se abstenha de efetuar pagamentos no bojo do Contrato 19-2012/DT, celebrado com a empresa Bom Sinal Indústria e Comércio Ltda., relativos a eventos vinculados a medições futuras de fornecimento dos VLTs ainda não entregues para os sistemas de trens urbanos de João Pessoa/PB e Natal/RN, até que o Tribunal decida sobre o mérito da matéria após a definição sobre a desestatização da companhia, uma vez que não foram elididas as questões que ensejaram sua concessão e somado ao atual cenário de qualificação da companhia no âmbito do Programa de Parcerias de Investimentos da Presidência da República (PPI) e do Plano Nacional de Desestatização (PND) , com um possível leilão da CBTU.
É o relatório.

Fernando Antônio Fraga Ferreira (OAB/MG 56.549) e Karina de Oliveira Guimaraes Mendonca (OAB/SP 304.066).

Não atuou.

CAUTELAR EM PROCESSO DE AUDITORIA. SUSPENSÃO DOS PAGAMENTOS EM CONTRATO PARA AQUISIÇÃO DE VEÍCULOS LEVE SOBRE TRILHOS (VLT) PARA AS CIDADES DE JOÃO PESSOA/PB E NATAL/RN. COMPRA EM DESCOMPASSO COM AS OBRAS CIVIS DE MELHORIA DA INFRAESTRUTURA. VEÍCULOS OCIOSOS. AJUSTE DA MEDIDA ACAUTELATÓRIA. CIÊNCIAS.

Secretaria de Fiscalização de Infraestrutura Urbana (SeinfraUrbana).

Cuidam os autos de relatório de auditoria realizada na Companhia Brasileira de Trens Urbanos (CBTU) que teve por objetivo fiscalizar a conformidade do Contrato 19-2012/DT, firmado com a empresa Bom Sinal Indústria e Comércio Ltda., cujo objeto é a aquisição de vinte Veículos Leves sobre Trilhos (VLT) , a diesel, sendo oito para a cidade de João Pessoa/PB e doze para a cidade de Natal/RN, no valor de R$ 173.363.183,40.
A auditoria foi realizada pela Secretaria de Fiscalização de Infraestrutura Urbana (SeinfraUrbana) entre 10/1/2018 e 23/3/2018 e os principais indícios de irregularidades apontados pela equipe de fiscalização podem ser assim resumidos:
gestão irregular do empreendimento: licitação e contratação de aquisição de VLT realizadas em desconformidade com o Estudo de Viabilidade Técnica e Econômica (EVTE) , uma vez que ocorreram antes das intervenções necessárias para o aumento de capacidade dos sistemas;
indício de superfaturamento decorrente de descompasso físico-financeiro contratual, associado à suspensão do contrato e à adoção de critérios de medição e pagamento incompatíveis com aqueles adotados comumente pelo mercado;
indícios de conluio e direcionamento no certame licitatório caracterizados por: (i) existência de possível proposta de cobertura; (ii) provável direcionamento da licitação acarretado por mudanças relevantes nas exigências de habilitação do edital e (iii) contratação dos VLT para João Pessoa e Natal ocorrida simultaneamente com o procedimento licitatório para a aquisição de Trens Elétricos para Belo Horizonte, tendo sido constatados indícios de ocorrência de divisão de mercado;
ausência de parcelamento do objeto: aquisição conjunta, em uma mesma contratação, de vinte VLT, sendo oito para a cidade de João Pessoa/PB e doze para a cidade de Natal/RN.
Em relação ao primeiro achado, referente à gestão irregular do empreendimento, esclareço que o EVTE do projeto previa a modernização e melhoria dos sistemas de trens urbanos de João Pessoal e Natal antes da aquisição dos veículos. Entretanto, a CBTU efetuou a compra dos trens de imediato, sem aguardar as obras de intervenções necessárias à cada cidade.
Como consequência, dos cinco VLT entregues para o sistema de João Pessoa/PB, apenas dois entraram em operação concomitantemente e três ficaram parados no pátio, inoperantes. Em Natal/RN, dos cinco VTL entregues, quatro estavam em operação e um parado. Assim, caso fossem fornecidos os outros veículos previstos no Contrato 19-2012/DT, todos ficariam inoperantes até a conclusão das intervenções necessárias, que sequer haviam sido iniciadas à época da auditoria.
Frente a tais razões, foi concedida medida cautelar para que a CBTU se abstivesse de efetuar quaisquer pagamentos no bojo do Contrato 19-2012/DT, conforme o Acórdão 1050/2018-TCU-Plenário. Por meio desta decisão, o TCU também determinou a realização de oitivas da CBTU com relação a esse e aos demais achados e da Bom Sinal quanto às irregularidades "b" e "c".
Na sequência, a CBTU se manifestou de acordo com a medida cautelar, enquanto a Bom Sinal interpôs agravo contra a decisão, solicitando que a Companhia se abstivesse de efetuar apenas os pagamentos relativos a eventos vinculados a medições futuras de fornecimento dos VLT ainda não entregues no bojo do Contrato 19-2012/DT. O pleito foi conhecido e provido por meio do Acórdão 1397/2018-TCU-Plenário, relatado pelo Ministro-Substituto Marcos Bemquerer.
No tocante às oitivas, a Secretaria de Fiscalização de Infraestrutura Urbana analisou as respostas encaminhadas pelos responsáveis, tendo concluído pelo afastamento dos achados "b" e "d" e não confirmação do achado "c" (peça 221) .
Com relação aos indícios de superfaturamento, a CBTU esclareceu que o suposto descompasso entre a execução física (50% dos VLT entregues) e a execução financeira (57% dos valores pagos) seria, em verdade, decorrente do pagamento dos eventos preliminares. Tais eventos representam as atividades e necessidades iniciais comuns a todos os veículos, entregues ou não. Ou seja, não são remunerados por veículos, diferentemente das demais etapas.
A Companhia destacou que tais eventos possuem justificativa técnica e não representam antecipação de pagamento, por se tratar de etapas de alta complexidade e custo, compatíveis com a prática do mercado e previstos contratualmente. Assim, diante dos esclarecimentos prestados pela CBTU, a SeinfraUrbana sugeriu o acolhimento da manifestação e o afastamento dos indícios de superfaturamento decorrente de descompasso físico-financeiro.
Sobre a suposta ausência de parcelamento do objeto, a unidade técnica verificou que os procedimentos adotados tiveram por objetivo último a economia de escala da licitação, maior atratividade à participação de fabricantes (apesar de não ter se concretizado) , bem como a uniformização e a padronização dos equipamentos, de modo a conseguir facilidades de manutenção, de aquisição de sobressalentes, de operação e de treinamento da equipe, o que ensejaria maior economicidade e eficiência da Administração Pública. Nesse sentido, a SeinfraUrbana propôs acolher a manifestação da CBTU e afastar os indícios de ausência de parcelamento do objeto.
Quanto ao possível conluio e direcionamento do certame licitatório, a unidade técnica pontuou que não foram identificadas evidências documentais que demonstrassem de forma inequívoca a ocorrência de fraude. Contudo, considerando que a ausência de tais evidências poderia ser decorrente da sofisticação da prática adotada e das limitações decorrentes das ferramentas de auditoria utilizadas, a SeinfraUrbana propôs enviar cópia desta decisão à Procuradoria-Geral da República, para a adoção das medidas que entender pertinentes.
A unidade destacou a existência de indícios de direcionamento, em razão da realização de alterações relevantes na redação das cláusulas do edital de licitação relativas à habilitação econômico-financeira durante a fase interna do procedimento licitatório, de forma que fosse contemplada a participação da contratada.
Com relação ao primeiro achado, gestão irregular do empreendimento, que deu origem à medida cautelar determinada por meio do Acórdão 1.050/2018 e ajustada pelo Acórdão 1397/2018-TCU-Plenário, a unidade técnica havia sugerido determinar à CBTU que adotasse providências para que a retomada do Contrato 019-2012/DT respeitasse o EVTE. Dessa forma, as aquisições de material rodante deveriam resultar em incremento da capacidade operacional do sistema e se dar à medida que a Companhia tivesse disponibilidade para a efetiva remuneração tempestiva da empresa contratada. Por fim, após propor outras providências acessórias, a SeinfraUrbana sugeriu então o arquivamento dos autos.
II
Após as citadas propostas terem sido encaminhadas ao meu gabinete em outubro/2019, determinei o retorno dos autos à unidade técnica para que se manifestasse em relação a manutenção ou revogação da cautelar então vigente. Também solicitei maior aprofundamento da análise quanto: i) à remodelação prevista para João Pessoa/PB, a qual contemplaria três desvios na via permanente, fato que poderia ser determinante para a liberação da aquisição do restante dos VLT para o referido município; e ii) à informação trazida pela CBTU de que Natal e João Pessoa já adotavam a opção de operação com VLT acoplados (peça 221, § 37) , configuração que em tese permitiria a utilização dos vinte veículos contratados.
Em novo pronunciamento, em março/2020, a SeinfraUrbana propôs a manutenção da cautelar adotada, considerando as novas informações obtidas (peça 228) . A proposta se justificaria pelo fato de que não haviam sido elididas as questões que ensejaram sua concessão, uma vez que a malha não comportaria ainda todos os veículos leves previstos no contrato, pois não foram concluídos os desvios em João Pessoa/PB.
Além disso, a unidade técnica informou que a CBTU havia sido incluída no Plano Nacional de Desestatização (PND) , com um possível leilão até meados de 2021, conforme Resolução 60 do Conselho do Programa de Parcerias de Investimentos da Presidência da República (CPPI) , de 8/5/2019.
Dessa maneira, a unidade técnica entendeu que não se justificaria a aquisição dos demais trens previstos no contrato, uma vez que, até a entrega efetiva dos bens, haveria um prazo superior àquele previsto para a desestatização da empresa. Correr-se-ia o risco, portanto, de se investir na aquisição de bens que não sejam plenamente aderentes ao interesse do futuro operador dos sistemas, resultando em potencial desperdício de recursos públicos.
A SeinfraUrbana ressaltou ainda que, consoante o art. 47 do Decreto 2.594/1998, a partir da inclusão no PND, a CBTU não poderia alienar elementos do seu ativo permanente ou adquirir bens que nele venham a ser registrado sem prévia autorização do Conselho Nacional de Desestatização, exceto os necessários à manutenção e operação da empresa. Ademais, de acordo com o art. 59 do referido decreto, as empresas incluídas no PND ficam administrativamente subordinadas ao Ministério da Economia.
Diante de tais regramentos infralegais, a unidade instrutiva considerou que a opção pela continuidade ou não do Contrato 19-2012/DT dependeria fundamentalmente de decisão do órgão e sugeriu a oitiva do Ministério da Economia para que, após consultar a CBTU, se pronunciasse a respeito da:
a)  necessidade do órgão para proceder o encerramento do contrato ou sua continuidade, com a aquisição do restante dos 50% dos VLT ou de apenas alguma parte;
b)  existência de orçamento e financeiro para a continuidade da aquisição, esclarecendo sobre a existência de restos a pagar; e
c) situação atual do Contrato 004-2018/DT, referente às obras dos desvios de João Pessoa/PB.
Na mesma oportunidade, a SeinfraUrbana ressaltou que estavam mantidas em sua integralidade as análises relativas aos demais achados.
III
Na sequência dos autos, o Ministério da Economia apresentou sua manifestação em resposta à oitiva (peças 232 a 234) , ainda em abril/2020, a qual foi analisada pela unidade, em sua última manifestação, de setembro/2020 (peça 238) . O órgão encaminhou nota informativa elaborada pela Secretaria de Coordenação e Governança das Empresas Estatais (Sest) e Nota Técnica elaborada pela Secretaria de Orçamento Federal (Sof) .
Em síntese, a Sest alegou que não possuía qualquer informação a respeito da aquisição dos VLT para João Pessoa e Natal (Contrato 19/2012-DT) e dos desvios de João Pessoa, de modo que apenas encaminhou ofício à CBTU e à Sof para posicionamento.
A CBTU, em atendimento à solicitação da Sest, confirmou seu interesse em dar continuidade ao contrato, com a aquisição do restante dos 50% dos VLT. Alegou já possuir os projetos de modernização para os sistemas ferroviários de Natal e João Pessoa, que contemplariam melhorias na qualidade do serviço à população local no sentido de resolver pendências como a superlotação nos sistemas.
Quanto à existência de orçamento para dar continuidade à aquisição, e eventual existência de restos a pagar, a CBTU informou que o empenho do referido contrato teve seu resto a pagar cancelado em 31/12/2019 e alertou que o valor bloqueado foi de R$ 108.687.392,87, reforçando que seria de vital importância para a aquisição do material rodante que ainda não foi entregue.
A Sof, por sua vez, informou que inexistia na Lei Orçamentária Anual de 2020 recursos disponíveis na ação "10SS - Apoio a Sistemas de Transporte Público Coletivo Urbano", no âmbito da CBTU. No entanto, registrou a existência de Restos a Pagar de Exercícios Anteriores nos valores de R$ 2.982.803,00 e R$ 699.692,00, destinados àquela finalidade, para os municípios de João Pessoa/PB e Natal/RN, respectivamente, cuja execução financeira dependeria do órgão executor. Ressaltou ainda que, apesar de não estarem previstos recursos naquele exercício, o Ministério do Desenvolvimento Regional poderia solicitar crédito adicional de modo a dar continuidade ao processo de aquisição de VLT, caso necessário, obedecendo as regras e o processo orçamentário de solicitação de créditos adicionais.
Ao final, a Sest registrou que a temática em questão não envolve suas competências, e que não possui informações acerca do Contrato 19-2012/DT ou quaisquer negócios jurídicos firmados entre a CBTU e a empresa Bom Sinal. Acrescentou que, consoante o Decreto Lei 200/1967, art. 26, inciso IV, e Lei 13.303/2016, arts. 89 e 90, a CBTU possuiria autonomia administrativa e operacional em questões contratuais atinentes às suas atividades finalísticas.
Em contraponto à manifestação da Sest, a unidade técnica reforçou que a inclusão da CBTU no PND impõe a seus administradores que a gestão passe a observar os dispositivos previstos no Decreto 2.594, de 15/5/1998, o qual veda a aquisição de bens para o seu ativo permanente, sem prévia autorização do Conselho Nacional de Desestatização, além de subordinar às empresas incluídas no PND administrativamente ao Ministério da Economia.
Dessa forma, a SeinfraUrbana defende que o Ministério da Economia, no âmbito desse cenário, possui responsabilidade administrativa quanto aos atos de gestão da CBTU até a efetivação dos processos de desestatização. A unidade técnica reforçou ainda que a legislação pertinente é taxativa ao só permitir, após a inclusão de empresas no PND, a aquisição de bens de manutenção e operação da empresa.
Ao fim, a SeinfraUrbana propõe em sua última instrução:
a) manter a medida cautelar adotada por meio do Acórdão 1050/2018-TCU-Plenário, no sentido de que a CBTU se abstenha de efetuar pagamentos no bojo do Contrato 19-2012/DT, celebrado com a empresa Bom Sinal Indústria e Comércio Ltda., relativos a eventos vinculados a medições futuras de fornecimento dos VLT ainda não entregues para os sistemas de trens urbanos de João Pessoa/PB e Natal/RN, até que o Tribunal decida sobre o mérito da matéria após a definição sobre a desestatização da companhia, uma vez que não foram elididas as questões que ensejaram sua concessão e somado ao atual cenário de qualificação da companhia no âmbito do Programa de Parcerias de Investimentos da Presidência da República (PPI) e do Plano Nacional de Desestatização (PND) , com um possível leilão da CBTU.
IV
Relativamente à remodelação prevista para João Pessoa/PB, que passaria a contar com três desvios, permitindo dessa forma a operação simultânea de mais VLT, as informações mais recentes disponíveis nos autos são de que as obras se encontram paralisadas, em virtude do abandono unilateral pela empresa contratada, ainda em maio/2019. O contrato foi, por conseguinte, rescindido e, para a retomada da obra, a CBTU realizou nova licitação em 2020. As últimas informações obtidas pela unidade técnica são de que a ordem de serviço foi dada no início deste ano e o prazo de conclusão previsto é de 240 dias.
Até o momento, do objeto acordado, apenas uma parcela de 27% teria sido concluída, sendo que os três desvios previstos chegaram a ser iniciados, mas nenhum deles apresenta condição de uso. Assim, de acordo com informação da CBTU, o sistema do citado município estaria operando com apenas um desvio, inviabilizando a utilização de mais de dois veículos simultaneamente.
Após a conclusão das obras dos desvios, a intenção é utilizar duas composições com dois VLT, resultando em quatro veículos em efetivo uso, e mais quatro para substituições (um para abastecimento, um para manutenção preventiva e dois como reserva operacional) , totalizando os oito veículos leves previstos inicialmente no contrato em debate.
Já as vias de Natal, de acordo com a CBTU, podem operar com até quatro composições com dois VLT acoplados, totalizando oito veículos em uso. Apesar disso, atualmente o sistema conta com apenas cinco para efetivo uso e substituições.
V
Conforme descrito até aqui, resta pendente nos presentes autos validar os encaminhamentos sugeridos pela SeinfraUrbana para os indícios de irregularidade considerados afastados ou não confirmados, além de decidir sobre a vigência da medida cautelar inerente aos Acórdão 1050/2018-TCU-Plenário, relativa ao primeiro achado de auditoria.
No que diz respeito aos outros três indícios de irregularidade apontados, antecipo que acompanho os encaminhamentos sugeridos pela SeinfraUrbana e adoto suas análises anteriores (peças 221, 228 e 238) como minhas razões de decidir. Quanto ao primeiro achado, acompanho a essência do mérito da proposta da unidade técnica pela manutenção da medida acautelatória, com alguns ajustes.
Como já dito, o Contrato 19-2012/DT foi firmado para a aquisição de vinte veículos leves sobre trilhos, sendo oito para a cidade de João Pessoa e doze para a cidade de Natal. Até o momento, desses vinte veículos acordados, dez deles já foram entregues e pagos. Cinco foram direcionados para a capital da Paraíba e cinco para a capital do Rio Grande do Norte. Segue em discussão a continuidade do contrato e a entrega dos outros dez veículos previstos no ajuste.
A citada medida cautelar determinou que "a CBTU se abstenha de efetuar pagamentos no bojo do Contrato 19-2012/DT, relativos a eventos vinculados a medições futuras de fornecimento dos VLTs ainda não entregues, celebrado com a empresa Bom Sinal Indústria e Comércio Ltda., referente à aquisição de 20 VLTs para os sistemas de trens urbanos de João Pessoa e Natal, até que o Tribunal decida sobre o mérito da matéria".
À época, a medida acautelatória foi adotada pois não estavam concluídas as intervenções viárias que seriam necessárias para o aumento de capacidade dos sistemas de transporte sobre trilho dos dois municípios e, consequentemente, para a incorporação dos VLT que estavam sendo adquiridos. Ou seja, depois de entregues, os veículos inerentes ao objeto do Contrato 19-2012-DT ficariam inoperantes, pois não poderiam ser inseridos imediatamente nos sistemas de transporte municipais, diante da falta de capacidade técnica. Dessa forma, os trens estariam, por consequência, sujeitos a danos por intempéries, vandalismo e depredação.
As informações mais recentes disponíveis nos autos indicam que as intervenções permanecem incluídas. De acordo com a CBTU, as obras dos três desvios que seriam construídos no sistema de João Pessoa continuam paralisadas e em processo de recontratação. Ainda de acordo com a Companhia, o sistema de João Pessoa no momento tem cinco trens, mas não suporta a utilização de mais de dois veículos simultaneamente. E o sistema de Natal pode operar com até oito veículos simultaneamente, mas conta com apenas cinco para efetivo uso e substituições.
Mesmo assim, a CBTU informa ter interesse na continuidade do Contrato 19-2012-DT, com a aquisição dos trens restantes e afirma já possuir os projetos de modernização para os sistemas ferroviários de Natal e João Pessoa, os quais iriam contribuir para a melhoria da qualidade dos sistemas municipais.
Contudo, conforme já debatido exaustivamente nestes autos, "possuir os projetos de modernização" não é suficiente para justificar a contratação de novos trens. Foi justamente esse o motivo de adoção medida cautelar em debate.
Para motivar a compra de novos VLT, em especial para entrega no sistema de João Pessoa, seria necessária a conclusão das intervenções previstas no EVTE, ou ao menos a programação para que as obras planejadas e a entrega dos veículos sobre trilho ocorram de forma coordenada.
Além disso, não há previsão para a continuidade do Contrato 19-2012-DT no Projeto da Lei Orçamentária de 2021. E os restos a pagar informados pela Secretária de Orçamento Federal não seriam suficientes e foram cancelados.
Tem-se ainda, como terceiro complicador à continuidade do ajuste, o fato de que a Companhia Brasileira de Trens Urbanos foi incluída no Plano Nacional de Desestatização (PND) , condição essa que lhe impõe exigências normativas para a aquisição de bens duráveis. Conforme o art. 47 do Decreto 2.594/1998, a aquisição de bens que passem a integrar o ativo permanente da empresa depende de prévia autorização do Conselho Nacional de Desestatização.
Frente a tais contornos da situação em análise, entendo que a continuidade do Contrato 19-2012-DT depende de três condições indispensáveis:
da conclusão das intervenções viárias necessárias ou, ao menos, de uma previsão realista de conclusão;
de previsão orçamentária; e
da aprovação da aquisição pelo Conselho Nacional de Desestatização.
Diante desse cenário, posiciono-me por revogar a medida cautelar já vigente e substituí-la por uma determinação com a seguinte redação:
	Determinar à CBTU que, no âmbito do Contrato 19-2012/DT, celebrado com a empresa Bom Sinal Indústria e Comércio Ltda. para a aquisição de 20 veículos leves sobre trilho para os sistemas de trens urbanos de João Pessoa e Natal, se abstenha de efetuar pagamentos relativos a eventos vinculados a medições futuras de fornecimento dos trens ainda não entregues, até que estejam reunidas todas as seguintes condições:
conclusão das intervenções viárias necessárias à modernização e melhoria dos sistemas de trens urbanos de João Pessoal e Natal ou, ao menos, de uma previsão realista de conclusão das obras, sob pena de responsabilização dos gestores envolvidos;
previsão orçamentária suficiente para a continuidade da aquisição; e
aprovação da aquisição pelo Conselho Nacional de Desestatização, em consonância com o art. 47 do Decreto 2.594/1998.
Entendo que a determinação nesses termos mantém a essência do encaminhamento sugerido pela unidade técnica, mas se adequa melhor à Resolução TCU 315/2020, que trata da elaboração de deliberações às unidades jurisdicionadas no âmbito desta Corte de Contas.
Por fim, também é importante mencionar que a empresa Bom Sinal Indústria e Comércio Ltda. passa por um processo de recuperação judicial na 2ª Vara da Comarca de Barbalha/CE. Por tal motivo, acompanho a proposta da unidade técnica de enviar cópia da deliberação que vier a ser proferida à Advocacia-Geral da União, a fim de que adote as medidas que entender cabíveis no âmbito do aludido processo de recuperação judicial, além de cientificar a Controladoria-Geral da União e o Juízo da 2ª Vara de Falências e Recuperações Judiciais da Comarca de Barbalha/CE da decisão.
	Diante do exposto, VOTO para que seja adotada a minuta de deliberação que ora trago ao exame deste Colegiado.
TCU, Sala das Sessões Ministro Luciano Brandão Alves de Souza, em 10 de março de 2021.
Ministro VITAL DO RÊGO 
Relator